---
title: "Analyses sur la période 2015-2025"
format: html
---

```{r setup, include=FALSE}
library(dplyr)
library(ggplot2)
library(leaflet)
library(rmarkdown)
library(tidyr)
library(readr)
library(readxl)
library(forcats)
library(scales)
library(arrow)
library(here)
library(DT)
library(kableExtra)
library(pROC)
```

```{r}
bdd <- read_parquet(here("data","bdd_2015_2025.parquet")) %>% 
  filter(annee_ecole != "Autres")

bdd$bloc_an<- ifelse(bdd$annee %in% c(2015,2016,2017),"2015-2017",ifelse (bdd$annee %in% c(2018,2019,2020),"2018-2020",ifelse(bdd$annee %in% c(2021,2022),"2021-2022","2023-2025")))

# travaux sur 1A et 2A
bdd_1A_2A <- bdd[bdd$annee_ecole %in% c("1A","2A"),]

#  conserver une ligne par eleve et par année
bdd_1A_2A_unique <- bdd_1A_2A[!duplicated(cbind(bdd_1A_2A$id_etudiant,bdd_1A_2A$annee)),]

# travaux sur 1A et 2A
bdd_1A_2A <- bdd[bdd$annee_ecole %in% c("1A","2A"),]

#  conserver une ligne par eleve et par année
bdd_1A_2A_unique <- bdd_1A_2A[!duplicated(cbind(bdd_1A_2A$id_etudiant,bdd_1A_2A$annee)),]

# ajout du max et du rang standardisé
bdd_1A_2A_unique <- bdd_1A_2A_unique %>%
  # 2. Calculer le meilleur rang (comme avant)
  group_by(annee, spe_entree) %>%
  mutate(
    # On prend le meilleur rang parmi les colonnes disponibles
    meilleur_rang = pmin(
      rang_cc_maths,
      rang_cc_bl,
      rang_cc_d2,
      na.rm = TRUE
    ),
    # Standardisation par année/filière
    meilleur_rang_max = max(meilleur_rang, na.rm = TRUE),
    meilleur_rang_standard = meilleur_rang / meilleur_rang_max,
    percentile_rang = (1 - meilleur_rang_standard) * 100
  ) %>%
  ungroup() %>%
  # 3. Intégrer la moyenne générale (si tu l'as)
  group_by(annee, spe_entree) %>%
  mutate(
    percentile_moyenne = percent_rank(moyenne_generale) * 100
  ) %>%
  ungroup() %>%
  # 4. Calculer le Score IDIT
  mutate(
    Score_IDIT = (percentile_rang * 1) + (percentile_moyenne * 0)
  )

bdd_bloc_1A_2A <- bdd_1A_2A_unique %>%
  filter(annee_ecole %in% c("1A","2A")) %>%
  group_by(bloc_an, annee_ecole, spe_entree) %>%
  summarise(
    nb       = n(),
    
    # Moyennes
    moy_g    = round(mean(moyenne_generale, na.rm = TRUE), 1),
    moy_stat = round((mean(MSS1, na.rm = TRUE) + mean(MSS2, na.rm = TRUE)) / 2, 1),
    moy_eco  = round((mean(MES1, na.rm = TRUE) + mean(MES2, na.rm = TRUE)) / 2, 1),
    moy_info = round((mean(MIS1, na.rm = TRUE) + mean(MIS2, na.rm = TRUE)) / 2, 1),
    moy_hum  = round((mean(MHS1, na.rm = TRUE) + mean(MHS2, na.rm = TRUE)) / 2, 1),
    
    # Proportions < 12 (en %)
    prop12_g    = round(100 * mean(moyenne_generale < 12, na.rm = TRUE), 1),
    prop12_stat = round(100 * mean((MSS1 + MSS2)/2 < 12, na.rm = TRUE), 1),
    prop12_eco  = round(100 * mean((MES1 + MES2)/2 < 12, na.rm = TRUE), 1),
    prop12_info = round(100 * mean((MIS1 + MIS2)/2 < 12, na.rm = TRUE), 1),
    prop12_hum  = round(100 * mean((MHS1 + MHS2)/2 < 12, na.rm = TRUE), 1),
    
    .groups = "drop"
  ) %>%
  pivot_wider(
    names_from  = spe_entree,
    values_from = c(nb, moy_g, moy_stat, moy_eco, moy_info, moy_hum,
                    prop12_g, prop12_stat, prop12_eco, prop12_info, prop12_hum),
    values_fill = 0
  ) %>%
  arrange(bloc_an, annee_ecole)

# admis

bdd_bloc_1A_2A_admis <- bdd_1A_2A_unique %>%
  filter(annee_ecole == ("1A") | spe_entree == "AST-2A") %>%
  group_by(bloc_an, spe_entree) %>%
  summarise(
    nb       = n(),
    
    # Moyennes
    moy_g    = round(mean(moyenne_generale, na.rm = TRUE), 1),
    moy_stat = round((mean(MSS1, na.rm = TRUE) + mean(MSS2, na.rm = TRUE)) / 2, 1),
    moy_eco  = round((mean(MES1, na.rm = TRUE) + mean(MES2, na.rm = TRUE)) / 2, 1),
    moy_info = round((mean(MIS1, na.rm = TRUE) + mean(MIS2, na.rm = TRUE)) / 2, 1),
    moy_hum  = round((mean(MHS1, na.rm = TRUE) + mean(MHS2, na.rm = TRUE)) / 2, 1),
    
    # Proportions < 12 (en %)
    prop12_g    = round(100 * mean(moyenne_generale < 12, na.rm = TRUE), 1),
    prop12_stat = round(100 * mean((MSS1 + MSS2)/2 < 12, na.rm = TRUE), 1),
    prop12_eco  = round(100 * mean((MES1 + MES2)/2 < 12, na.rm = TRUE), 1),
    prop12_info = round(100 * mean((MIS1 + MIS2)/2 < 12, na.rm = TRUE), 1),
    prop12_hum  = round(100 * mean((MHS1 + MHS2)/2 < 12, na.rm = TRUE), 1),
    
    .groups = "drop"
  ) %>%
  pivot_wider(
    names_from  = spe_entree,
    values_from = c(nb, moy_g, moy_stat, moy_eco, moy_info, moy_hum,
                    prop12_g, prop12_stat, prop12_eco, prop12_info, prop12_hum),
    values_fill = 0
  ) %>%
  arrange(bloc_an)

# travaux sur 3A
bdd_3A <- bdd[bdd$annee_ecole=="3A" & !is.na(bdd$filiere_3A),]

#  conserver une ligne par eleve et par année
bdd_3A <- bdd_3A[!duplicated(cbind(bdd_3A$id_etudiant,bdd_3A$annee)),]

# recoder filiere 3A pour pb sur autres et pb sur nom filiere (regroupement)
bdd_3A$fil_3A <- bdd_3A$filiere_3A
# bdd_3A$fil_3A <- ifelse(bdd_3A$filiere_3A == "Autres" & bdd_3A$voie_lib %in% c("3A,3A GDRIF","3A,3A GDRIF,OFPR","3A,3A GR", "3A,3A GR,3A Ing,OFPR,T00000","3A,3A GR,3A Ing,T00000","3A,3A GR,3A Ing,T01850","3A,3A GR,3A Ing,T02650","3A,3A GR,CVEC","3A,3A GR,CVEC,OFPR","3A,3A GR,CVEC,OFPR,Tpoursuite","3A,3A GR,CVEC,Tpoursuite","3A,3A GR,OFPR"),"GDR",
#                         ifelse(bdd_3A$filiere_3A == "Autres" & bdd_3A$voie_lib %in% c("3A,3A Ing,3A SBio,OFPR,T00000","3A,3A Ing,3A SBio,OFPR,T01850","3A,3A Ing,3A SBio,T00000","3A,3A Ing,3A SBio,T01850","3A,3A SBio","3A,3A SBio,CVEC","3A,3A SBio,CVEC,OFPR","3A,3A SBio,CVEC,OFPR,Tpoursuite","3A,3A SBio,CVEC,Tpoursuite","3A,3A SBio,OFPR","3A,3A SBio,OFPR,Tpoursuite","3A,3A SBio,T00000"),"SBio",
#                                ifelse(bdd_3A$filiere_3A == "M","MKT",
#                                       ifelse(bdd_3A$filiere_3A == "SV","SBIO",ifelse(bdd_3A$filiere_3A == "ISTS","MES",bdd_3A$filiere_3A)))))

```


# 0. Test des scores IDIT
```{r}
bdd_1A_2A_unique_2 <- bdd_1A_2A_unique %>%
  mutate(
    quartile_score = ntile(Score_IDIT, 4),
    quartile_label = case_when(
      quartile_score == 1 ~ "Q1 (0-25%)",
      quartile_score == 2 ~ "Q2 (25-50%)",
      quartile_score == 3 ~ "Q3 (50-75%)",
      quartile_score == 4 ~ "Q4 (75-100%)"
    )
  )
```

```{r}
bdd_1A_2A_unique_concours <- bdd_1A_2A_unique %>%
  filter(spe_entree %in% c("MPI","D2","BL","MP","PC/PSI")) %>% 
  group_by(spe_entree) %>%
  summarise(
    n = n(),
    Score_IDIT_moyen = mean(Score_IDIT, na.rm = TRUE),
    Score_IDIT_mediane = median(Score_IDIT, na.rm = TRUE),
    ecart_type = sd(Score_IDIT, na.rm = TRUE)
  ) %>%
  arrange(desc(Score_IDIT_moyen))
```

```{r}
bdd_1A_2A_unique_concours <- bdd_1A_2A_unique %>% 
  filter(spe_entree %in% c("MPI","MP","PC/PSI","BL","D2"))

ggplot(bdd_1A_2A_unique_concours, aes(x = spe_entree, y = Score_IDIT, fill = spe_entree)) +
  geom_boxplot(alpha = 0.7) +
  labs(
    title = "Comparaison du Score IDIT par filière d'entrée",
    x = "Filière",
    y = "Score IDIT (0-100)"
  ) +
  theme_minimal()
```
```{r}
aov(Score_IDIT ~ spe_entree, data = bdd_1A_2A_unique_2) %>% summary()
```
# 3.3. Rang d'intégration et rang à l'école

```{r}
bdd_1A_2A_unique_rang <- bdd_1A_2A_unique_concours %>% 
  group_by(annee,annee_ecole) %>% 
  mutate(
    rang = rank(-moyenne_generale, ties.method = "min"),  # - pour un classement décroissant
    # Création des variables spécifiques
    rang1A = ifelse(annee_ecole == "1A", rang, NA_real_),
    rang2A = ifelse(annee_ecole == "2A", rang, NA_real_)
  ) %>%
  ungroup() %>%
  select(-rang)  # On supprime la colonne temporaire 'rang'

```

```{r}

reg <- lm(bdd_1A_2A_unique_rang$rang1A ~ bdd_1A_2A_unique_rang$Score_IDIT)

summary(reg)

plot(bdd_1A_2A_unique_rang$Score_IDIT, bdd_1A_2A_unique_rang$rang1A,
     xlab = "Score_IDIT", ylab = "Rang 1A", main = "Une relation réussite 1A / rang d'admission ?")

abline(lm(bdd_1A_2A_unique_rang$moyenne_generale ~ bdd_1A_2A_unique_rang$Score_IDIT), col = "red")


```
```{r}
bdd_1A_2A_unique_rang_MP <- bdd_1A_2A_unique_rang %>% filter(spe_entree == "MP")

reg <- lm(bdd_1A_2A_unique_rang_MP$rang1A ~ bdd_1A_2A_unique_rang_MP$rang_cc_maths)

summary(reg)

plot(bdd_1A_2A_unique_rang$Score_IDIT, bdd_1A_2A_unique_rang$rang1A,
     xlab = "Score_IDIT", ylab = "Rang 1A", main = "Une relation réussite 1A / rang d'admission ?")



```


## 1. Données de cadrage

### 1.1. Sur les élèves toutes années confondues

```{r}

nb_eleve_par_annee <- bdd %>% 
  distinct(id_etudiant, annee, annee_ecole) %>%
  count(annee, annee_ecole) %>%                   
  pivot_wider(
    names_from  = annee_ecole,                    
    values_from = n,
    names_prefix = "nb_",
    values_fill = 0
  )

nb_eleve_par_annee %>%
  kable(format = "html", caption = "Nombre d'élèves par année et niveau") %>%
  kable_styling(bootstrap_options = c("striped", "hover", "condensed"),
                full_width = FALSE, position = "center")

```

```{r}

nb_eleve_par_annee %>% 
  pivot_longer(-annee, names_to = "niveau", values_to = "effectif") |>
  mutate(niveau = recode(niveau,
                         nb_1A = "1A",
                         nb_2A = "2A",
                         nb_3A = "3A")) |>
  ggplot(aes(x = factor(annee), y = effectif, fill = niveau)) +
  scale_x_discrete(drop = FALSE) +  # Empêche la suppression des niveaux vides
  geom_col(position = position_dodge(width = 0.8)) +
  geom_text(aes(label = comma(effectif)), 
            position = position_dodge(width = 0.8),
            vjust = -0.3, size = 3) +
  scale_y_continuous(expand = expansion(mult = c(0, 0.05)),
                     labels = comma) +
  scale_fill_brewer(palette = "Set2", name = "Niveau") +
  labs(title = "Effectifs par année et par niveau",
       x = "Année universitaire",
       y = "Nombre d'étudiants") +
  theme_minimal(base_size = 12) +
  theme(legend.position = "top")

```

### 1.2. Nombre d'étudiants par sexe

```{r}

# Calcul des % H/F
pct_eleve_par_annee <- bdd %>% 
  distinct(id_etudiant, annee, annee_ecole, sexe) %>%
  count(annee, annee_ecole, sexe) %>%
  group_by(annee, annee_ecole) %>%
  mutate(
    pct = round(100 * n / sum(n), 1)  # % par sexe dans chaque (année, niveau)
  ) %>%
  ungroup() %>%
  select(-n) %>%  # ⬅️ on enlève les effectifs, on garde seulement les %
  pivot_wider(
    names_from = c(annee_ecole, sexe),
    values_from = pct,
    values_fill = 0
  )

# Tableau HTML avec kable
pct_eleve_par_annee %>%
  kable(format = "html", caption = "% d'élèves par année - niveau - sexe") %>%
  kable_styling(
    bootstrap_options = c("striped", "hover", "condensed"),
    full_width = FALSE,
    position = "center"
  )

```

```{r}
pct_eleve_par_annee_plot <- bdd %>% 
  distinct(id_etudiant, annee, annee_ecole, sexe) %>%
  filter(sexe %in% c("Femme", "Homme")) %>%
  mutate(sexe = factor(sexe, levels = c("Femme", "Homme"))) %>%
  count(annee, sexe) %>%
  group_by(annee) %>%
  mutate(pct = n / sum(n)) %>%
  ungroup()

ggplot(pct_eleve_par_annee_plot, aes(x = factor(annee), y = pct, fill = sexe)) +
  geom_col(width = 0.9) +
  geom_text(
    aes(label = percent(pct, accuracy = 1)),
    position = position_stack(vjust = 0.5),
    color = "white",
    size = 2.5,
    fontface = "bold"
  ) +
  scale_y_continuous(
    labels = percent_format(accuracy = 1),
    limits = c(0, 1)
  ) +
  scale_fill_manual(
    values = c(
      "Femme" = "#9ecae1",
      "Homme" = "#08519c"
    )
  ) +
  labs(
    title = "Répartition H/F selon l'année",
    x = "Année",
    y = "Pourcentage",
    fill = "Sexe"
  ) +
  theme_minimal() +
  theme(
    legend.position = "bottom",
    axis.text.x = element_text(angle = 45, hjust = 1)
  )
```
### 1.2.b. Nombre d'étudiants par nationalité

```{r}


pct_eleve_par_annee <- bdd %>% 
  distinct(id_etudiant, annee, annee_ecole, nationalite) %>%
  count(annee, annee_ecole, nationalite) %>%
  group_by(annee, annee_ecole) %>%
  mutate(
    pct = round(100 * n / sum(n), 1)  # % par sexe dans chaque (année, niveau)
  ) %>%
  ungroup() %>%
  select(-n) %>%  # ⬅️ on enlève les effectifs, on garde seulement les %
  pivot_wider(
    names_from = c(annee_ecole, nationalite),
    values_from = pct,
    values_fill = 0
  )

# Tableau HTML avec kable
pct_eleve_par_annee %>%
  kable(format = "html", caption = "% d'élèves par année - niveau - nationalite") %>%
  kable_styling(
    bootstrap_options = c("striped", "hover", "condensed"),
    full_width = FALSE,
    position = "center"
  )

```

```{r}

pct_eleve_par_annee_plot <- bdd %>% 
  distinct(id_etudiant, annee, annee_ecole, nationalite) %>%
  count(annee, annee_ecole, nationalite) %>%
  group_by(annee, annee_ecole) %>%
  mutate(
    pct = n / sum(n)
  ) %>%
  ungroup() %>%
  mutate(
    nationalite = factor(nationalite, 
                        levels = c("UE", "Étranger hors UE", "Français"))
  )

# Graphique
ggplot(pct_eleve_par_annee_plot, aes(x = factor(annee), y = pct, fill = nationalite)) +
  geom_col(position = "fill", width = 0.9) +
  geom_text(
    aes(label = ifelse(pct >= 0.03, percent(pct, accuracy = 1), "")),
    position = position_fill(vjust = 0.5),
    color = "white",
    fontface = "bold",
    size = 2
  ) +
  facet_wrap(~ annee_ecole) +
  scale_y_continuous(labels = percent_format(accuracy = 1)) +
  scale_fill_manual(
    values = c("Français" = "#08519c", 
               "Étranger hors UE" = "#4292c6",
               "UE" = "#9ecae1"),
    breaks = c("Français", "Étranger hors UE", "UE")
  ) +
  labs(
    title = "Répartition par nationalité, année et niveau",
    x = "Année",
    y = "Pourcentage",
    fill = "Nationalité"
  ) +
  theme_minimal() +
  theme(
    axis.text.x = element_text(angle = 45, hjust = 1)
  )
```

### 1.3. Nombre d'étudiants par statut

```{r}

nb_eleve_par_annee <- bdd %>% 
  distinct(id_etudiant, annee, annee_ecole, att_ing) %>%
  count(annee, annee_ecole, att_ing) %>%                   
  pivot_wider(
    names_from  = annee_ecole,                    
    values_from = n,
    names_prefix = "nb_",
    values_fill = 0
  )

nb_eleve_par_annee %>%
  kable(format = "html", caption = "Nombre d'élèves par année - niveau - statut") %>%
  kable_styling(bootstrap_options = c("striped", "hover", "condensed"),
                full_width = FALSE, position = "center")

```

### 1.4. Nombre de redoublements par année

#### Par statut

```{r}
base_cohorte <- bdd_1A_2A_unique %>%
  arrange(id_etudiant, annee) %>%
  group_by(id_etudiant) %>%
  mutate(
    redoublement_1A_cohorte = lead(redoublement_1A),
    exclusion_1A_cohorte    = lead(exclusion_demission_1A)
  ) %>%
  ungroup() %>% 
  filter(annee_ecole == "1A") 

base_cohorte <- base_cohorte %>%
  mutate(
    echec_1A_cohorte = pmin(1, redoublement_1A_cohorte + exclusion_1A_cohorte)
  )

data_plot <- base_cohorte %>%
  filter(statut_etudiant != "Autres") %>%
  group_by(annee, statut_etudiant) %>%
  summarise(
    part_echec = mean(echec_1A_cohorte, na.rm = TRUE),
    part_redoublants = mean(redoublement_1A_cohorte, na.rm = TRUE),
    part_exclusion = mean(exclusion_1A_cohorte, na.rm = TRUE),
    n = n(),
    .groups = "drop"
  )

ggplot(data_plot, aes(
  x = annee,
  y = part_echec,
  color = statut_etudiant,
  group = statut_etudiant
)) +
  geom_line(size = 1) +
  geom_point() +
  labs(
    title = "Échec en 1A (redoublement + exclusion/démission, logique cohorte)",
    x = "Année (entrée en 1A)",
    y = "Part d'échec",
    color = "Statut étudiant"
  ) +
  theme_minimal()



```

### PAr voie

#### Par statut

```{r}
data_plot <- base_cohorte %>%
  filter(statut_etudiant == "Ingénieur",
         annee != "2025") %>%
  group_by(bloc_an, spe_entree) %>%
  summarise(
    n = n(),
    .groups = "drop"
  ) %>%
  group_by(spe_entree) %>%
  mutate(
    part = n / sum(n)
  ) %>%
  ungroup()

ggplot(data_plot, aes(
  x = spe_entree,
  y = part,
  fill = spe_entree
)) +
  geom_col() +
  facet_wrap(~ bloc_an) +
  labs(
    title = "Échec en 1A (redoublement + exclusion/démission, logique cohorte)",
    x = "Spécialité d'entrée",
    y = "Part"
  ) +
  theme_minimal() +
  theme(legend.position = "none")


```
```{r}
table(base_cohorte$spe_entree, base_cohorte$echec_1A_cohorte)
```


```{r}

nb_eleve_par_annee <- bdd %>% 
  distinct(id_etudiant, annee, annee_ecole, redoublement_1A, statut_etudiant) %>%
  count(annee, annee_ecole, redoublement_1A, statut_etudiant) %>%                   
  pivot_wider(
    names_from  = annee_ecole,                    
    values_from = n,
    names_prefix = "nb_",
    values_fill = 0
  )

nb_eleve_par_annee %>%
  filter(redoublement_1A == 1,
         statut_etudiant != "Autres") %>% 
  kable(format = "html", caption = "Nombre d'élèves par année - niveau - statut") %>%
  kable_styling(bootstrap_options = c("striped", "hover", "condensed"),
                full_width = FALSE, position = "center")

```

```{r}

bdd_taux <- bdd %>%
  filter(statut_etudiant %in% c("Attaché", "Ingénieur")) %>%
  group_by(bloc_an, statut_etudiant) %>%
  summarise(
    total = n(),
    redoublants = sum(redoublement == 1, na.rm = TRUE)
  ) %>%
  mutate(taux = redoublants / total * 100)
```

```{r}
ggplot(bdd_taux,
       aes(x = bloc_an, y = taux,
           color = statut_etudiant,
           group = statut_etudiant)) +
  geom_line(size = 1) +
  geom_point(size = 2) +
  geom_text(aes(label = round(taux, 1)),
            vjust = -1.2, size = 3, show.legend = FALSE) +
  labs(
    title = "Taux de redoublement (%) par statut étudiant et par année",
    x = "Année",
    y = "Taux de redoublement (%)",
    color = "Statut étudiant"
  ) +
  theme_minimal(base_size = 10) +
  theme(
    plot.title = element_text(face = "bold"),
    legend.position = "bottom"
  )
```

```{r}
library(tidyr)

tableau_taux <- bdd %>%
  filter(statut_etudiant %in% c("Attaché", "Ingénieur")) %>%
  group_by(bloc_an, annee_ecole, statut_etudiant) %>%
  summarise(
    total = n(),
    redoublants = sum(redoublement == 1, na.rm = TRUE),
    taux = redoublants / total * 100,
    .groups = "drop"
  ) %>%
  select(bloc_an, annee_ecole, statut_etudiant, taux) %>%
  pivot_wider(
    names_from = statut_etudiant,
    values_from = taux
  )
```

```{r}
tableau_long <- tableau_taux %>%
  pivot_longer(
    cols = c(`Attaché`, `Ingénieur`),
    names_to = "statut_etudiant",
    values_to = "taux"
  )
```

```{r}
ggplot(tableau_long,
       aes(x = factor(annee_ecole),
           y = taux,
           fill = statut_etudiant)) +
  geom_bar(stat = "identity",
           position = position_dodge(width = 0.8)) +
  facet_wrap(~ bloc_an) +
  geom_text(aes(label = round(taux, 1)),
            position = position_dodge(width = 0.8),
            vjust = -0.5,
            size = 3) +
  labs(
    title = "Taux de redoublement (%) par statut étudiant",
    x = "Année",
    y = "Taux (%)",
    fill = "Statut étudiant"
  ) +
  theme_minimal(base_size = 11) +
  theme(
    plot.title = element_text(face = "bold"),
    legend.position = "bottom"
  )
```


### 1.5. Nombre d'exclusions par année

```{r}

nb_eleve_par_annee <- bdd %>% 
  distinct(id_etudiant, annee, annee_ecole, exclusion) %>%
  count(annee, annee_ecole, exclusion) %>%                   
  pivot_wider(
    names_from  = annee_ecole,                    
    values_from = n,
    names_prefix = "nb_",
    values_fill = 0
  )

nb_eleve_par_annee %>%
  filter(exclusion == 1) %>% 
  kable(format = "html", caption = "Nombre d'élèves par année - niveau - statut") %>%
  kable_styling(bootstrap_options = c("striped", "hover", "condensed"),
                full_width = FALSE, position = "center")

```

### 1.6.a. Répartition des spécialisation entre troisième année - ingénieurs


```{r}

nb_eleves_3A_ing <- bdd_3A %>% 
  filter(att_ing == "ingénieur") %>% 
  distinct(id_etudiant, annee, fil_3A) %>%
  count(annee, fil_3A) %>%                   
  pivot_wider(
    names_from  = fil_3A,                    
    values_from = n,
    names_prefix = "nb_",
    values_fill = 0
  )

nb_eleves_3A_ing %>%
  kable(format = "html", caption = "Nombre d'élèves par filière 3A") %>%
  kable_styling(bootstrap_options = c("striped", "hover", "condensed"),
                full_width = FALSE, position = "center")

```

```{r}

library(dplyr)
library(ggplot2)
library(scales)

# 1. Préparer les données
nb_eleves_3A_long <- bdd_3A %>%
  filter(att_ing == "ingénieur", fil_3A != "Autres", fil_3A != "ES") %>%
  distinct(id_etudiant, annee, fil_3A) %>%
  count(annee, fil_3A) %>%
  group_by(annee) %>%
  mutate(pct = 100 * n / sum(n)) %>%
  ungroup()

# 2. Ordonner les filières selon leur poids moyen sur la période
ordre_filieres <- nb_eleves_3A_long %>%
  group_by(fil_3A) %>%
  summarise(pct_moyen = mean(pct, na.rm = TRUE), .groups = "drop") %>%
  arrange(pct_moyen) %>%   # petites -> grandes
  pull(fil_3A)

# 3. Appliquer l'ordre
nb_eleves_3A_long <- nb_eleves_3A_long %>%
  mutate(fil_3A = factor(fil_3A, levels = ordre_filieres))

# 4. Palette : clair pour les petites, foncé pour les grosses
degrade_bleu <- seq_gradient_pal(
  low = "#E6F0FF",
  high = "#003366",
  space = "Lab"
)(seq(0, 1, length.out = length(ordre_filieres)))

noms_couleurs <- setNames(degrade_bleu, ordre_filieres)

# 5. Graphique
ggplot(nb_eleves_3A_long, aes(x = factor(annee), y = pct, fill = fil_3A)) +
  geom_col() +
  geom_text(
    aes(label = paste0(round(pct, 1), "%")),
    position = position_stack(vjust = 0.5),
    size = 3,
    color = "white"
  ) +
  labs(
    title = "Répartition des élèves ingénieurs par filière en 3ème année",
    x = "Année",
    y = "Pourcentage",
    fill = "Filière 3A"
  ) +
  scale_y_continuous(labels = function(x) paste0(x, "%")) +
  scale_fill_manual(
    values = noms_couleurs,
    drop = FALSE
  ) +
  theme_minimal() +
  theme(
    plot.title = element_text(hjust = 0.5),
    axis.text.x = element_text(angle = 30, hjust = 1),
    legend.position = "right"
  )



```
```{r}
bdd_3A_ing <- bdd_3A %>%
  filter(statut_etudiant == "Ingénieur", fil_3A != "Autres", fil_3A != "ES")

library(dplyr)
library(tidyr)
library(flextable)

# total général
total_general <- nrow(bdd_3A_ing)

# données de base avec % en colonne
tab_base <- bdd_3A_ing %>%
  count(fil_3A, spe_entree) %>%
  group_by(fil_3A) %>%
  mutate(
    pct_col = 100 * n / sum(n),
    pct_col_txt = format(round(pct_col, 0)),
    valeur = paste0(n, " (", pct_col_txt, " %)")
  ) %>%
  ungroup()

# total par voie d'entrée : effectif + % du total général
totaux <- bdd_3A_ing %>%
  count(spe_entree) %>%
  mutate(
    pct_total = 100 * n / total_general,
    pct_total_txt = format(round(pct_total, 0)),
    Total = paste0(n, " (", pct_total_txt, " %)")
  ) %>%
  select(spe_entree, Total)

# tableau final
tab_ppt <- tab_base %>%
  select(spe_entree, fil_3A, valeur) %>%
  pivot_wider(
    names_from = fil_3A,
    values_from = valeur,
    values_fill = "0 (0,0 %)"
  ) %>%
  left_join(totaux, by = "spe_entree") %>%
  rename(`Voie d'entrée` = spe_entree) %>%
  relocate(Total, .after = `Voie d'entrée`)

ft <- flextable(tab_ppt) %>%
  set_caption("Choix de spécialisation des ingénieurs en 3ème année selon la voie d'entrée") %>%
  theme_vanilla() %>%
  bg(bg = "white", part = "all") %>%
  bg(bg = "#D9EAF7", part = "header") %>%
  color(color = "black", part = "all") %>%
  bold(part = "header") %>%
  autofit() %>%
  align(j = 1, align = "left", part = "all") %>%
  align(j = 2:ncol(tab_ppt), align = "center", part = "all") %>%
  valign(valign = "center", part = "all") %>%
  fontsize(size = 9, part = "all") %>%
  padding(padding = 3, part = "all")

ft


```

```{r}
bdd_3A_ing <- bdd_3A %>%
  filter(statut_etudiant == "Ingénieur", fil_3A != "Autres", fil_3A != "ES")


library(dplyr)
library(tidyr)
library(flextable)

# total général
total_general <- nrow(bdd_3A_ing)

# tableau de base : % calculés par colonne (donc à l'intérieur de chaque spe_entree)
tab_base <- bdd_3A_ing %>%
  count(fil_3A, spe_entree) %>%
  group_by(spe_entree) %>%
  mutate(
    pct_col = 100 * n / sum(n),
    pct_col_txt = format(round(pct_col, 1), decimal.mark = ",", nsmall = 1),
    valeur = paste0(n, " (", pct_col_txt, " %)")
  ) %>%
  ungroup()

# total par filière : effectif + % du total général
totaux <- bdd_3A_ing %>%
  count(fil_3A) %>%
  mutate(
    pct_total = 100 * n / total_general,
    pct_total_txt = format(round(pct_total, 1), decimal.mark = ",", nsmall = 1),
    Total = paste0(n, " (", pct_total_txt, " %)")
  ) %>%
  select(fil_3A, Total)

# tableau final : filières en ligne, spe_entree en colonne
tab_ppt <- tab_base %>%
  select(fil_3A, spe_entree, valeur) %>%
  pivot_wider(
    names_from = spe_entree,
    values_from = valeur,
    values_fill = "0 (0,0 %)"
  ) %>%
  left_join(totaux, by = "fil_3A") %>%
  rename(Filière = fil_3A) %>%
  relocate(Total, .after = Filière)

ft <- flextable(tab_ppt) %>%
  set_caption("Choix de spécialisation des ingénieurs en 3ème année selon la voie d'entrée") %>%
  theme_vanilla() %>%
  bg(bg = "white", part = "all") %>%
  bg(bg = "#D9EAF7", part = "header") %>%
  color(color = "black", part = "all") %>%
  bold(part = "header") %>%
  autofit() %>%
  align(j = 1, align = "left", part = "all") %>%
  align(j = 2:ncol(tab_ppt), align = "center", part = "all") %>%
  valign(valign = "center", part = "all") %>%
  fontsize(size = 9, part = "all") %>%
  padding(padding = 3, part = "all")

ft

```


### 1.6.b Répartition des spécialisation entre troisième année - attachés


```{r}

nb_eleves_3A_att <- bdd_3A %>% 
  filter(att_ing == "attaché") %>% 
  distinct(id_etudiant, annee, fil_3A) %>%
  count(annee, fil_3A) %>%                   
  pivot_wider(
    names_from  = fil_3A,                    
    values_from = n,
    names_prefix = "nb_",
    values_fill = 0
  )

nb_eleves_3A_att %>%
  kable(format = "html", caption = "Nombre d'élèves par filière 3A") %>%
  kable_styling(bootstrap_options = c("striped", "hover", "condensed"),
                full_width = FALSE, position = "center")

```

```{r}

library(dplyr)
library(ggplot2)
library(scales)

# 1. Préparer les données
nb_eleves_3A_long <- bdd_3A %>%
  filter(att_ing == "attaché", fil_3A != "Autres") %>%
  distinct(id_etudiant, annee, fil_3A) %>%
  count(annee, fil_3A) %>%
  group_by(annee) %>%
  mutate(pct = 100 * n / sum(n)) %>%
  ungroup()

# 2. Ordonner les filières selon leur poids moyen sur la période
ordre_filieres <- nb_eleves_3A_long %>%
  group_by(fil_3A) %>%
  summarise(pct_moyen = mean(pct, na.rm = TRUE), .groups = "drop") %>%
  arrange(pct_moyen) %>%   # petites -> grandes
  pull(fil_3A)

# 3. Appliquer l'ordre
nb_eleves_3A_long <- nb_eleves_3A_long %>%
  mutate(fil_3A = factor(fil_3A, levels = ordre_filieres))

# 4. Palette : clair pour les petites, foncé pour les grosses
degrade_bleu <- seq_gradient_pal(
  low = "#E6F0FF",
  high = "#003366",
  space = "Lab"
)(seq(0, 1, length.out = length(ordre_filieres)))

noms_couleurs <- setNames(degrade_bleu, ordre_filieres)

# 5. Graphique
ggplot(nb_eleves_3A_long, aes(x = factor(annee), y = pct, fill = fil_3A)) +
  geom_col() +
  geom_text(
    aes(label = paste0(round(pct, 1), "%")),
    position = position_stack(vjust = 0.5),
    size = 3,
    color = "white"
  ) +
  labs(
    title = "Répartition des élèves ingénieurs par filière en 3ème année",
    x = "Année",
    y = "Pourcentage",
    fill = "Filière 3A"
  ) +
  scale_y_continuous(labels = function(x) paste0(x, "%")) +
  scale_fill_manual(
    values = noms_couleurs,
    drop = FALSE
  ) +
  theme_minimal() +
  theme(
    plot.title = element_text(hjust = 0.5),
    axis.text.x = element_text(angle = 30, hjust = 1),
    legend.position = "right"
  )



```

## 2. Spécialité à l'entrée et scolarité à l'ENSAI

### 2.1. Évolution des effectifs selon la spécialité à l'entrée

### 2.1.1. En première année

- En effectifs

```{r}
# 1. Agrégation : somme des comptes par bloc_an
taux_agrege <- bdd_bloc_1A_2A_admis %>%
  select(bloc_an, contains("nb_")) %>%
  group_by(bloc_an) %>%
  summarise(across(everything(), sum, na.rm = TRUE)) %>%
  ungroup() %>%
  arrange(desc(bloc_an))  # Ordre chronologique inverse

taux_agrege

```

- En taux

```{r}
taux_pct <- taux_agrege %>%
  pivot_longer(
    cols = -bloc_an,
    names_to = "spe_entree",
    values_to = "nb_eleves"
  ) %>%
  group_by(bloc_an) %>%
  mutate(pct = round((nb_eleves / sum(nb_eleves) * 100),1)) %>%
  ungroup()
```

- Graphique

```{r}
# calculer ordre global décroissant
ordre <- taux_pct %>%
  group_by(spe_entree) %>%
  summarise(total = sum(pct, na.rm = TRUE)) %>%
  arrange(total) %>%
  pull(spe_entree)

blues_palette <- c(
  "#f0f7ff",
  "#d0e3ff",  
  "#a6c8ff",  
  "#78a9ff",  
  "#4a8bff",  
  "#1c6eff",  
  "#0052cc",  
  "#003d99",  
  "#002966",  
  "#001a3d",  
  "#000f26",  
  "#000514"   
)


ggplot(
  taux_pct %>%
    mutate(spe_entree = factor(spe_entree, levels = ordre)),
  aes(x = bloc_an, y = pct, fill = spe_entree)
) +
  geom_col(position = "stack") +
  geom_text(
    aes(label = sprintf("%.0f%%", pct)),  # Modification ici pour arrondir
    position = position_stack(vjust = 0.5),
    size = 3, color = "white"
  ) +
  scale_fill_manual(
    values = blues_palette,
    name = "Voie d'entrée",
    labels = function(x) sub("^nb_", "", x)
  ) +
  labs(
    title = "Répartition des élèves par voie d'entrée",
    x = "Années", y = "Part des élèves (%)"
  ) +
  theme_minimal(base_size = 12) +
  theme(
    panel.background = element_rect(fill = "white", colour = NA),
    plot.background  = element_rect(fill = "white", colour = NA),
    panel.grid.major = element_line(colour = "#f0f0f0"),
    panel.grid.minor = element_blank(),
    legend.position = "right",
    legend.key.size = unit(0.5, "cm")
  )

```

```{r}
nb_eleve_1A <- bdd %>% 
  filter(annee_ecole == "1A") %>% 
  distinct(id_etudiant, annee, annee_ecole, att_ing) %>%
  count(annee, att_ing, name = "n") %>%
  mutate(
    annee = as.numeric(as.character(annee)),
    statut_etudiant = factor(att_ing, levels = c("Attaché", "Ingénieur"))
  ) %>%
  complete(annee = 2015:2025, att_ing, fill = list(n = 0)) %>%
  group_by(annee) %>%
  mutate(
    total_annee = sum(n),
    pourcentage = ifelse(total_annee > 0, round(n / total_annee * 100, 1), 0)
  ) %>%
  ungroup() %>%
  arrange(annee, att_ing) %>%
  mutate(
    annee_label = case_when(
      annee == 2015 ~ 2015.35,
      annee == 2025 ~ 2024.65,
      TRUE ~ annee
    )
  )

ggplot(nb_eleve_1A, aes(x = annee, y = n, fill = att_ing)) +
  geom_area(
    position = "stack",
    alpha = 0.85,
    color = NA
  ) +
  geom_text(
    aes(
      x = annee_label,
      label = ifelse(n > 0, paste0(pourcentage, "%"), "")
    ),
    position = position_stack(vjust = 0.5),
    color = "white",
    size = 3.5,
    fontface = "bold",
    show.legend = FALSE
  ) +
  scale_fill_manual(
    values = c(
      "attaché" = "#7DB7DC",
      "ingénieur" = "#2874A6"
    ),
    labels = c(
      "attaché" = "Attachés",
      "ingénieur" = "Ingénieurs"
    )
  ) +
  scale_x_continuous(
    breaks = 2015:2025,
    limits = c(2015, 2025),
    expand = c(0, 0)
  ) +
  scale_y_continuous(
    expand = expansion(mult = c(0, 0.04))
  ) +
  coord_cartesian(clip = "off") +
  labs(
    title = "Effectifs par statut en 1ère année",
    x = "Année",
    y = "Nombre d'élèves",
    fill = "Catégorie"
  ) +
  theme_minimal() +
  theme(
    plot.title = element_text(hjust = 0.5, size = 14),
    axis.title = element_text(face = "bold", size = 12),
    axis.text = element_text(size = 12),
    legend.position = "top",
    panel.grid.minor = element_blank(),
    plot.margin = margin(10, 25, 10, 25)
  )

```
```{r}
bbd_att <- bdd_1A_2A_unique %>%
  filter(att_ing == "attaché", annee_ecole == "1A") %>%
  count(annee, concours_origine, name = "n") %>%
  pivot_wider(
    names_from = concours_origine,
    values_from = n,
    values_fill = 0
  ) %>%
  arrange(annee)

```


### 2.1.2 En deuxième année

- En effectifs

```{r}

bdd_bloc_1A_2A %>%
    select(bloc_an, annee_ecole,contains("nb_")) %>%  
  filter(annee_ecole == "2A") %>%
  arrange(desc(bloc_an)) %>%  
  kable(format = "html", caption = "Nombre d'élèves selon la filière d'entrée",
        align = "c") %>%       
  kable_styling(
    bootstrap_options = c("striped", "hover", "condensed"),
    full_width = FALSE,
    position = "center",
    fixed_thead = TRUE
  ) %>%
  column_spec(1, width = "8em")   

```

- En taux

```{r}
taux_2A <- bdd_bloc_1A_2A %>%
    select(bloc_an, annee_ecole,contains("nb_")) %>%  
  filter(annee_ecole == "2A") %>%
  arrange(desc(bloc_an)) %>%
  # calcul du total ligne
  mutate(Total = rowSums(select(., where(is.numeric)), na.rm = TRUE)) %>%
  # calcul des pourcentages (sauf bloc_an, annee_ecole, Total)
  mutate(across(-c(bloc_an, annee_ecole, Total), ~ round(.x / Total * 100, 1))) %>%
  select(-Total)

taux_2A %>%
  arrange(desc(bloc_an)) %>%   # tri inverse sur bloc_an
  kable(format = "html", caption = "Répartition selon la filière d'entrée",
        align = "c") %>%       # toutes les colonnes centrées
  kable_styling(
    bootstrap_options = c("striped", "hover", "condensed"),
    full_width = FALSE,
    position = "center",
    fixed_thead = TRUE
  ) %>%
  column_spec(1, width = "8em") 

```

```{r}
# On part de taux_1A et on repasse en format long
taux_2A_long <- taux_2A %>%
  pivot_longer(
    cols = -c(bloc_an, annee_ecole),
    names_to = "spe_entree",
    values_to = "pct"
  )

# Graphique : barres empilées en % par année
ggplot(taux_2A_long, aes(x = bloc_an, y = pct, fill = spe_entree)) +
  geom_col(position = "stack") +
  geom_text(aes(label = paste0(pct, "%")),
            position = position_stack(vjust = 0.5),
            size = 3, color = "white") +
  labs(
    title = "Répartition des élèves de 1A par filière d'entrée (%)",
    x = "Année",
    y = "Part des élèves (%)",
    fill = "Filière d'entrée"
  ) +
  theme_minimal(base_size = 12) +
  theme(legend.position = "right")

```

## 2.2. Moyenne des élèves selon la spécialité à l'entrée

### 2.2.1. En première année

- Moyenne générale

```{r}
# Préparation des données
bdd_bloc_1A_2A %>%
  select(bloc_an, annee_ecole, contains("moy_g"), -c("moy_g_AST-2A")) %>%
  filter(annee_ecole == "1A") %>%
  arrange(desc(bloc_an)) %>%
  # Renommage explicite des colonnes
  rename(
    Bloc = bloc_an,
    Année = annee_ecole,
  ) %>%
  # Transformation des noms des colonnes "moy_g_*"
  rename_with(~ gsub("^moy_g_", "", .), starts_with("moy_g")) %>%
  kable(format = "html", caption = "Moyennes des élèves par bloc (1A)",
        align = "c") %>%
  kable_styling(
    bootstrap_options = c("striped", "hover", "condensed"),
    full_width = FALSE,
    position = "center",
    fixed_thead = TRUE
  ) %>%
  column_spec(1, width = "8em")

```

```{r}
# Préparation des données
bdd_bloc_1A_2A %>%
  select(bloc_an, annee_ecole, contains("moy_g")) %>%
  filter(annee_ecole == "2A") %>%
  arrange(desc(bloc_an)) %>%
  setNames(c("Bloc", "Année", sub("moy_g_", "", names(.)[-c(1:2)]))) %>%  # Supprime "moy_g_" des noms de colonnes
  kable(format = "html", caption = "Moyennes des élèves par bloc (2A)",
        align = "c") %>%
  kable_styling(
    bootstrap_options = c("striped", "hover", "condensed"),
    full_width = FALSE,
    position = "center",
    fixed_thead = TRUE
  ) %>%
  column_spec(1, width = "8em")

```

- UE Stat

```{r}

# Préparation des données
bdd_bloc_1A_2A %>%
  select(bloc_an, annee_ecole, contains("moy_stat"), -c("moy_stat_AST-2A","moy_stat_ERASMUS","moy_stat_AST-1A")) %>%
  filter(annee_ecole == "1A") %>%
  arrange(desc(bloc_an)) %>%
  setNames(c("Bloc", "Année", sub("moy_stat_", "", names(.)[-c(1:2)]))) %>%  # Supprime "moy_g_" des noms de colonnes
  kable(format = "html", caption = "Moyennes générale des élèves en 1A par blocs d'années",
        align = "c") %>%
  kable_styling(
    bootstrap_options = c("striped", "hover", "condensed"),
    full_width = FALSE,
    position = "center",
    fixed_thead = TRUE
  ) %>%
  column_spec(1, width = "8em")


```

```{r}

# Préparation des données
bdd_bloc_1A_2A %>%
  select(bloc_an, annee_ecole, contains("moy_stat"), -c("moy_stat_AST-1A")) %>%
  filter(annee_ecole == "2A") %>%
  arrange(desc(bloc_an)) %>%
  setNames(c("Bloc", "Année", sub("moy_stat_", "", names(.)[-c(1:2)]))) %>%  # Supprime "moy_g_" des noms de colonnes
  kable(format = "html", caption = "Moyennes générale des élèves en 2A par blocs d'années",
        align = "c") %>%
  kable_styling(
    bootstrap_options = c("striped", "hover", "condensed"),
    full_width = FALSE,
    position = "center",
    fixed_thead = TRUE
  ) %>%
  column_spec(1, width = "8em")


```



- UE Info

```{r}

# Préparation des données
bdd_bloc_1A_2A %>%
  select(bloc_an, annee_ecole, contains("moy_inf"), -c("moy_info_AST-2A")) %>%
  filter(annee_ecole == "1A") %>%
  arrange(desc(bloc_an)) %>%
  setNames(c("Bloc", "Année", sub("moy_info_", "", names(.)[-c(1:2)]))) %>%  # Supprime "moy_g_" des noms de colonnes
  kable(format = "html", caption = "Moyennes des élèves par bloc (1A)",
        align = "c") %>%
  kable_styling(
    bootstrap_options = c("striped", "hover", "condensed"),
    full_width = FALSE,
    position = "center",
    fixed_thead = TRUE
  ) %>%
  column_spec(1, width = "8em")


```

```{r}

# Préparation des données
bdd_bloc_1A_2A %>%
  select(bloc_an, annee_ecole, contains("moy_inf")) %>%
  filter(annee_ecole == "2A") %>%
  arrange(desc(bloc_an)) %>%
  setNames(c("Bloc", "Année", sub("moy_info_", "", names(.)[-c(1:2)]))) %>%  # Supprime "moy_g_" des noms de colonnes
  kable(format = "html", caption = "Moyennes des élèves par bloc (2A)",
        align = "c") %>%
  kable_styling(
    bootstrap_options = c("striped", "hover", "condensed"),
    full_width = FALSE,
    position = "center",
    fixed_thead = TRUE
  ) %>%
  column_spec(1, width = "8em")


```

- UE Éco

```{r}

# Préparation des données
bdd_bloc_1A_2A %>%
  select(bloc_an, annee_ecole, contains("moy_eco"), -c("moy_eco_AST-2A")) %>%
  filter(annee_ecole == "1A") %>%
  arrange(desc(bloc_an)) %>%
  setNames(c("Bloc", "Année", sub("moy_eco_", "", names(.)[-c(1:2)]))) %>%  # Supprime "moy_g_" des noms de colonnes
  kable(format = "html", caption = "Moyennes des élèves par bloc (1A)",
        align = "c") %>%
  kable_styling(
    bootstrap_options = c("striped", "hover", "condensed"),
    full_width = FALSE,
    position = "center",
    fixed_thead = TRUE
  ) %>%
  column_spec(1, width = "8em")
```

```{r}

# Préparation des données
bdd_bloc_1A_2A %>%
  select(bloc_an, annee_ecole, contains("moy_eco")) %>%
  filter(annee_ecole == "2A") %>%
  arrange(desc(bloc_an)) %>%
  setNames(c("Bloc", "Année", sub("moy_eco_", "", names(.)[-c(1:2)]))) %>%  # Supprime "moy_g_" des noms de colonnes
  kable(format = "html", caption = "Moyennes des élèves par bloc (2A)",
        align = "c") %>%
  kable_styling(
    bootstrap_options = c("striped", "hover", "condensed"),
    full_width = FALSE,
    position = "center",
    fixed_thead = TRUE
  ) %>%
  column_spec(1, width = "8em")

```

- UE Humanités

```{r}

# Préparation des données
bdd_bloc_1A_2A %>%
  select(bloc_an, annee_ecole, contains("moy_hum"), -c("moy_hum_AST-2A")) %>%
  filter(annee_ecole == "1A") %>%
  arrange(desc(bloc_an)) %>%
  setNames(c("Bloc", "Année", sub("moy_hum_", "", names(.)[-c(1:2)]))) %>%  # Supprime "moy_g_" des noms de colonnes
  kable(format = "html", caption = "Moyennes des élèves par bloc (1A)",
        align = "c") %>%
  kable_styling(
    bootstrap_options = c("striped", "hover", "condensed"),
    full_width = FALSE,
    position = "center",
    fixed_thead = TRUE
  ) %>%
  column_spec(1, width = "8em")
```

```{r}

# Préparation des données
bdd_bloc_1A_2A %>%
  select(bloc_an, annee_ecole, contains("moy_hum")) %>%
  filter(annee_ecole == "2A") %>%
  arrange(desc(bloc_an)) %>%
  setNames(c("Bloc", "Année", sub("moy_hum_", "", names(.)[-c(1:2)]))) %>%  # Supprime "moy_g_" des noms de colonnes
  kable(format = "html", caption = "Moyennes des élèves par bloc (2A)",
        align = "c") %>%
  kable_styling(
    bootstrap_options = c("striped", "hover", "condensed"),
    full_width = FALSE,
    position = "center",
    fixed_thead = TRUE
  ) %>%
  column_spec(1, width = "8em")

```



## 2.3. Proportion des élèves en difficulté selon la spécialité à l'entrée

Le seuil pour les élèves en difficulté a été fixé à une moyenne inférieure à 12.

### 2.2.1. En première année

- Moyenne générale

```{r}

bdd_bloc_1A_2A %>%
  select(bloc_an, annee_ecole,contains("prop12_g")) %>%  
  filter(annee_ecole == "1A") %>% 
  arrange(desc(bloc_an)) %>%  
  kable(format = "html", caption = "Nombre d'élèves selon la filière d'entrée",
        align = "c") %>%  
  kable_styling(
    bootstrap_options = c("striped", "hover", "condensed"),
    full_width = FALSE,
    position = "center",
    fixed_thead = TRUE
  ) %>%
  column_spec(1, width = "8em")

```

```{r}

data_plot <- bdd_bloc_1A_2A %>%
  select(bloc_an, annee_ecole, contains("prop12_g"), -c("prop12_g_ERASMUS","prop12_g_AST-2A","prop12_g_AST-1A")) %>%
  filter(annee_ecole == "1A", bloc_an == "2023-2025") %>%
  arrange(desc(bloc_an)) %>%
  pivot_longer(
    cols = contains("prop12_g"),
    names_to = "filiere",
    values_to = "pourcentage"
  ) %>%
  mutate(
    filiere = sub("prop12_g_", "", filiere),
    filiere = gsub("_", " ", filiere),
    filiere = tools::toTitleCase(filiere)
  ) %>%
  group_by(bloc_an, filiere) %>%  # Ajout du groupement
  summarise(pourcentage = mean(pourcentage, na.rm = TRUE), .groups = "drop")  # Calcul de la moyenne

# Limite max pour l'axe des pourcentages
x_max <- max(data_plot$pourcentage, na.rm = TRUE) * 1.15

# Graphique horizontal
# Préparation des données : suppression des NA
data_plot_clean <- data_plot %>%
  filter(!is.na(pourcentage))

# Calcul automatique de la limite supérieure (ajoute 5% de marge)
y_max <- max(data_plot_clean$pourcentage, na.rm = TRUE) * 1.05

# Préparation des données : suppression des NA
data_plot_clean <- data_plot %>%
  filter(!is.na(pourcentage))

# Calcul automatique de la limite supérieure (ajoute 5% de marge)
y_max <- max(data_plot_clean$pourcentage, na.rm = TRUE) * 1.05

# Préparation des données : suppression des NA
data_plot_clean <- data_plot %>%
  filter(!is.na(pourcentage))

# Calcul automatique de la limite supérieure (ajoute 5% de marge)
y_max <- max(data_plot_clean$pourcentage, na.rm = TRUE) * 1.05

ggplot(
  data_plot_clean,
  aes(
    x = reorder(filiere, -pourcentage),  # Tri décroissant
    y = pourcentage,
    fill = factor(bloc_an)
  )
) +
  geom_col(position = position_dodge(width = 0.75), width = 0.7) +
  geom_text(
    aes(label = paste0(round(pourcentage, 0), "%")),
    position = position_dodge(width = 0.75),
    vjust = -0.5,
    size = 3.5,
    color = "black"
  ) +
  scale_fill_manual(
    values = c("#1f3a93", "#0c2461"),
    name = "Bloc"
  ) +
  scale_y_continuous(
    labels = percent_format(accuracy = 0),
    limits = c(0, y_max),
    expand = expansion(mult = c(0, 0.05))
  ) +
  labs(
    title = "Part des élèves ayant moins de 12 de moyenne en 1A par voie d'entrée",
    x = "Voie d'entrée",
    y = "Part des élèves (%)"
  ) +
  theme_minimal() +
  theme(
    plot.title = element_text(hjust = 0.5, face = "bold", size = 14),
    plot.subtitle = element_text(hjust = 0.5, size = 9),
    legend.position = "top",
    panel.grid.major.x = element_blank(),
    panel.grid.minor = element_blank(),
    axis.text.x = element_text(size = 9, angle = 45, hjust = 1),
    axis.text.y = element_text(size = 9)
  )

```

# part des élèves redoublant par voie d'entrée

```{r}

data_plot <- bdd_1A_2A_unique %>%
  filter(annee_ecole == "1A",
         !spe_entree %in% c("AST-1A","ERASMUS","INSEE")) %>%   # ✅ on se limite à la 1A
  group_by(bloc_an, spe_entree) %>%
  summarise(
    part_redoublants = mean(redoublement, na.rm = TRUE),
    .groups = "drop"
  )

ggplot(data_plot, aes(x = spe_entree, y = part_redoublants, fill = bloc_an)) +
  geom_col(position = "dodge") +
  labs(
    title = "Part des élèves ingénieurs redoublants la 1A",
    x = "Spécialité d'entrée",
    y = "Part de redoublants"
  ) +
  theme_minimal()

```

```{r}


data_plot <- bdd_1A_2A_unique %>%
  filter(annee_ecole == "2A",
         !spe_entree %in% c("AST-1A","ERASMUS","INSEE")) %>%   # ✅ on se limite à la 1A
  group_by(bloc_an, spe_entree) %>%
  summarise(
    part_redoublants = mean(redoublement, na.rm = TRUE),
    .groups = "drop"
  )

ggplot(data_plot, aes(x = spe_entree, y = part_redoublants, fill = bloc_an)) +
  geom_col(position = "dodge") +
  labs(
    title = "Part des élèves ingénieurs redoublants la 1A",
    x = "Spécialité d'entrée",
    y = "Part de redoublants"
  ) +
  theme_minimal()

```

```{r}

data_plot <- bdd_bloc_1A_2A %>%
  select(bloc_an, annee_ecole, contains("prop12_g"), -c("prop12_g_AST-1A","prop12_g_ERASMUS")) %>%
  filter(annee_ecole == "2A", bloc_an == "2023-2025") %>%
  arrange(desc(bloc_an)) %>%
  pivot_longer(
    cols = contains("prop12_g"),
    names_to = "filiere",
    values_to = "pourcentage"
  ) %>%
  mutate(
    filiere = sub("prop12_g_", "", filiere),
    filiere = gsub("_", " ", filiere),
    filiere = tools::toTitleCase(filiere)
  ) %>%
  group_by(bloc_an, filiere) %>%  # Ajout du groupement
  summarise(pourcentage = mean(pourcentage, na.rm = TRUE), .groups = "drop")  # Calcul de la moyenne

# Limite max pour l'axe des pourcentages
x_max <- max(data_plot$pourcentage, na.rm = TRUE) * 1.15

# Graphique horizontal
# Préparation des données : suppression des NA
data_plot_clean <- data_plot %>%
  filter(!is.na(pourcentage))

# Calcul automatique de la limite supérieure (ajoute 5% de marge)
y_max <- max(data_plot_clean$pourcentage, na.rm = TRUE) * 1.05

# Préparation des données : suppression des NA
data_plot_clean <- data_plot %>%
  filter(!is.na(pourcentage))

# Calcul automatique de la limite supérieure (ajoute 5% de marge)
y_max <- max(data_plot_clean$pourcentage, na.rm = TRUE) * 1.05

# Préparation des données : suppression des NA
data_plot_clean <- data_plot %>%
  filter(!is.na(pourcentage))

# Calcul automatique de la limite supérieure (ajoute 5% de marge)
y_max <- max(data_plot_clean$pourcentage, na.rm = TRUE) * 1.05

ggplot(
  data_plot_clean,
  aes(
    x = reorder(filiere, -pourcentage),  # Tri décroissant
    y = pourcentage,
    fill = factor(bloc_an)
  )
) +
  geom_col(position = position_dodge(width = 0.75), width = 0.7) +
  geom_text(
    aes(label = paste0(round(pourcentage, 0), "%")),
    position = position_dodge(width = 0.75),
    vjust = -0.5,
    size = 3.5,
    color = "black"
  ) +
  scale_fill_manual(
    values = c("#1f3a93", "#0c2461"),
    name = "Bloc"
  ) +
  scale_y_continuous(
    labels = percent_format(accuracy = 0),
    limits = c(0, y_max),
    expand = expansion(mult = c(0, 0.05))
  ) +
  labs(
    title = "Part des élèves ayant moins de 12 de moyenne en 2A par voie d'entrée",
    x = "Voie d'entrée",
    y = "Part des élèves (%)"
  ) +
  theme_minimal() +
  theme(
    plot.title = element_text(hjust = 0.5, face = "bold", size = 14),
    plot.subtitle = element_text(hjust = 0.5, size = 9),
    legend.position = "top",
    panel.grid.major.x = element_blank(),
    panel.grid.minor = element_blank(),
    axis.text.x = element_text(size = 9, angle = 45, hjust = 1),
    axis.text.y = element_text(size = 9)
  )


```

## 3. Rang d'intégration et scolarité à l'ENSAI

### 2.1. Évolution des écarts de rang d'intégration entre attachés et ingénieurs (filière mathématiques)

Afin de comparer les rangs année par année et par filière, un rang standardisé est calculé pour chaque année. Il correspond à son rang au concours commun divisé par le rang maximum d'intégration à l'Ensai au concours commun.

```{r}

bdd_1A <- bdd[bdd$annee_ecole %in% c("1A"),]

bdd_1A_unique <- bdd_1A[!duplicated(cbind(bdd_1A$id_etudiant,bdd_1A$annee)),]

bdd_plot <- bdd_1A_unique %>% 
  filter(!is.na(rang_cc_maths)) %>% 
  group_by(bloc_an) %>% 
  mutate(max_annee = max(rang_cc_maths)) %>%   # max calculé par année
  group_by(bloc_an, statut_etudiant) %>% 
  summarise(
    nb_math = n(),
    rang_moy_math = round(100 * mean(rang_cc_maths / max_annee), 1),
    rang_med_math = round(100 * median(rang_cc_maths / max_annee), 1),
    .groups = "drop"
  )

bdd_plot %>%
  kable(format = "html", caption = "Rangs d'intégration moyen et médian standardisés") %>%
  kable_styling(bootstrap_options = c("striped", "hover", "condensed"),
                full_width = FALSE, position = "center")

```


```{r}

ggplot(bdd_plot, aes(x = bloc_an, y = rang_moy_math,
                        color = statut_etudiant, group = statut_etudiant)) +
  geom_line(size = 1) +
  geom_point(size = 2) +
  labs(
    title = "Rang moyen (%) au concours maths par statut étudiant",
    x = "Année",
    y = "Rang moyen (%)",
    color = "Statut étudiant"
  ) +
  theme_minimal(base_size = 14) +
  theme(
    plot.title = element_text(face = "bold"),
    legend.position = "bottom"
  )

```

```{r}

bdd_box <- bdd_1A_unique %>%
  filter(!is.na(rang_cc_maths)) %>%
  group_by(bloc_an) %>%
  mutate(rang_std = 100 * rang_cc_maths / max(rang_cc_maths)) %>%  # standardisation par année
  ungroup() %>%
  mutate(bloc_an = factor(bloc_an))

ggplot(bdd_box,
       aes(x = bloc_an, y = rang_std, fill = statut_etudiant)) +
  geom_boxplot(width = 0.7, alpha = 0.6, outlier.shape = NA, 
               position = position_dodge(width = 0.8)) +
  geom_jitter(aes(color = statut_etudiant),
              alpha = 0.35, size = 1,
              position = position_jitterdodge(jitter.width = 0.15, dodge.width = 0.8)) +
  labs(
    title = "Dispersion du rang standardisé par année et statut",
    x = "Année",
    y = "Rang standardisé (%)",
    fill = "Statut étudiant",
    color = "Statut étudiant"
  ) +
  scale_y_continuous(limits = c(0, 100)) +
  theme_minimal(base_size = 14) +
  theme(
    plot.title = element_text(face = "bold"),
    legend.position = "bottom"
  )


```


### Zoom sur les PC/PSI

```{r}

bdd_1A <- bdd[bdd$annee_ecole %in% c("1A"),]

bdd_1A_unique <- bdd_1A[!duplicated(cbind(bdd_1A$id_etudiant,bdd_1A$annee)),]

bdd_plot <- bdd_1A_unique %>% 
  filter(!is.na(rang_cc_maths),
         spe_entree != "D2") %>% 
  group_by(bloc_an) %>% 
  mutate(max_annee = max(rang_cc_maths)) %>%   # max calculé par année
  group_by(bloc_an, spe_entree) %>% 
  summarise(
    nb_math = n(),
    rang_moy_math = round(100 * mean(rang_cc_maths / max_annee), 1),
    rang_med_math = round(100 * median(rang_cc_maths / max_annee), 1),
    .groups = "drop"
  )

bdd_plot %>%
  kable(format = "html", caption = "Rangs d'intégration moyen et médian standardisés") %>%
  kable_styling(bootstrap_options = c("striped", "hover", "condensed"),
                full_width = FALSE, position = "center")

```


```{r}

ggplot(bdd_plot, aes(x = bloc_an, y = rang_moy_math,
                        color = spe_entree, group = spe_entree)) +
  geom_line(size = 1) +
  geom_point(size = 2) +
  labs(
    title = "Évolution du rang moyen au concours d'entrée maths par statut étudiant",
    x = "Année",
    y = "Rang moyen (%)",
    color = "Statut étudiant"
  ) +
  theme_minimal(base_size = 10) +
  theme(
    plot.title = element_text(face = "bold"),
    legend.position = "bottom"
  )

```

```{r}

bdd_box <- bdd_1A_unique %>%
  filter(!is.na(rang_cc_maths),
                spe_entree != "D2",
                bloc_an == "2023-2025") %>%
  group_by(bloc_an) %>%
  mutate(rang_std = 100 * rang_cc_maths / max(rang_cc_maths)) %>%  # standardisation par année
  ungroup() %>%
  mutate(bloc_an = factor(bloc_an))

ggplot(bdd_box,
       aes(x = bloc_an, y = rang_std, fill = spe_entree)) +
  geom_boxplot(width = 0.7, alpha = 0.6, outlier.shape = NA, 
               position = position_dodge(width = 0.8)) +
  geom_jitter(aes(color = spe_entree),
              alpha = 0.35, size = 1,
              position = position_jitterdodge(jitter.width = 0.15, dodge.width = 0.8)) +
  labs(
    title = "Dispersion du rang standardisé d'admission",
    x = "Année",
    y = "Rang standardisé (%)",
    fill = "Spé entrée",
    color = "Spé entrée"
  ) +
  scale_y_continuous(limits = c(0, 100)) +
  theme_minimal(base_size = 14) +
  theme(
    plot.title = element_text(face = "bold"),
    legend.position = "bottom"
  )


```
```{r}
bdd_box <- bdd_1A_unique %>%
  filter(!is.na(rang_cc_maths),
                spe_entree != "D2",
                bloc_an == "2023-2025") %>%
  group_by(bloc_an) %>%
  mutate(rang_std = 100 * rang_cc_maths / max(rang_cc_maths)) %>%  # standardisation par année
  ungroup() %>%
  mutate(bloc_an = factor(bloc_an))

ggplot(bdd_box,
       aes(x = bloc_an, y = moyenne_generale, fill = spe_entree)) +
  geom_boxplot(width = 0.7, alpha = 0.6, outlier.shape = NA, 
               position = position_dodge(width = 0.8)) +
  geom_jitter(aes(color = spe_entree),
              alpha = 0.35, size = 1,
              position = position_jitterdodge(jitter.width = 0.15, dodge.width = 0.8)) +
  labs(
    title = "Moyenne en 1A des étudiants entrés par la voie mathématiques",
    x = "Année",
    y = "Moyenne générale",
    fill = "Spé entrée",
    color = "Spé entrée"
  ) +
  scale_y_continuous(limits = c(5, 18)) +
  theme_minimal(base_size = 13) +
  theme(
    plot.title = element_text(face = "bold"),
    legend.position = "bottom"
  )


```


### 2.2. Évolution des écarts de rang d'intégration entre attachés et ingénieurs (filière BL)

Afin de comparer les rangs année par année et par filière, un rang standardisé est calculé pour chaque année. Il correspond à son rang au concours commun divisé par le rang maximum d'intégration à l'Ensai au concours commun.

```{r}

bdd_1A <- bdd[bdd$annee_ecole %in% c("1A"),]

bdd_1A_unique <- bdd_1A[!duplicated(cbind(bdd_1A$id_etudiant,bdd_1A$annee)),]

bdd_plot <- bdd_1A_unique %>% 
  filter(!is.na(rang_cc_bl)) %>% 
  group_by(bloc_an) %>% 
  mutate(max_annee = max(rang_cc_bl)) %>%   # max calculé par année
  group_by(bloc_an, statut_etudiant) %>% 
  summarise(
    nb_bl = n(),
    rang_moy_bl = round(100 * mean(rang_cc_bl / max_annee), 1),
    rang_med_bl = round(100 * median(rang_cc_bl / max_annee), 1),
    .groups = "drop"
  )

bdd_plot %>%
  kable(format = "html", caption = "Rangs d'intégration moyen et médian standardisés") %>%
  kable_styling(bootstrap_options = c("striped", "hover", "condensed"),
                full_width = FALSE, position = "center")

```


```{r}

ggplot(bdd_plot, aes(x = bloc_an, y = rang_moy_bl,
                        color = statut_etudiant, group = statut_etudiant)) +
  geom_line(size = 1) +
  geom_point(size = 2) +
  labs(
    title = "Rang moyen au concours d'entrée BL par statut",
    x = "Année",
    y = "Rang moyen (%)",
    color = "Statut étudiant"
  ) +
  theme_minimal(base_size = 14) +
  theme(
    plot.title = element_text(face = "bold"),
    legend.position = "bottom"
  )

```

```{r}

bdd_box <- bdd_1A_unique %>%
  filter(!is.na(rang_cc_bl)) %>%
  group_by(bloc_an) %>%
  mutate(rang_std = 100 * rang_cc_bl / max(rang_cc_bl)) %>%  # standardisation par année
  ungroup() %>%
  mutate(bloc_an = factor(bloc_an))

ggplot(bdd_box,
       aes(x = bloc_an, y = rang_std, fill = statut_etudiant)) +
  geom_boxplot(width = 0.7, alpha = 0.6, outlier.shape = NA, 
               position = position_dodge(width = 0.8)) +
  geom_jitter(aes(color = statut_etudiant),
              alpha = 0.35, size = 1,
              position = position_jitterdodge(jitter.width = 0.15, dodge.width = 0.8)) +
  labs(
    title = "Dispersion du rang standardisé par année et statut",
    x = "Année",
    y = "Rang standardisé (%)",
    fill = "Statut étudiant",
    color = "Statut étudiant"
  ) +
  scale_y_continuous(limits = c(0, 100)) +
  theme_minimal(base_size = 14) +
  theme(
    plot.title = element_text(face = "bold"),
    legend.position = "bottom"
  )


```

### 2.3. Évolution des écarts de rang d'intégration entre attachés et ingénieurs (filière d2)

Afin de comparer les rangs année par année et par filière, un rang standardisé est calculé pour chaque année. Il correspond à son rang au concours commun divisé par le rang maximum d'intégration à l'Ensai au concours commun.

```{r}

bdd_1A <- bdd[bdd$annee_ecole %in% c("1A"),]

bdd_1A_unique <- bdd_1A[!duplicated(cbind(bdd_1A$id_etudiant,bdd_1A$annee)),]

bdd_plot <- bdd_1A_unique %>% 
  filter(!is.na(rang_cc_d2)) %>% 
  group_by(bloc_an) %>% 
  mutate(max_annee = max(rang_cc_d2)) %>%   # max calculé par année
  group_by(bloc_an, statut_etudiant) %>% 
  summarise(
    nb_d2 = n(),
    rang_moy_d2 = round(100 * mean(rang_cc_d2 / max_annee), 1),
    rang_med_d2 = round(100 * median(rang_cc_d2 / max_annee), 1),
    .groups = "drop"
  )

bdd_plot %>%
  kable(format = "html", caption = "Rangs d'intégration moyen et médian standardisés") %>%
  kable_styling(bootstrap_options = c("striped", "hover", "condensed"),
                full_width = FALSE, position = "center")

```


```{r}

ggplot(bdd_plot, aes(x = bloc_an, y = rang_moy_d2,
                        color = statut_etudiant, group = statut_etudiant)) +
  geom_line(size = 1) +
  geom_point(size = 2) +
  labs(
    title = "Rang moyen au concours d'entrée D2 par statut",
    x = "Année",
    y = "Rang moyen (%)",
    color = "Statut étudiant"
  ) +
  theme_minimal(base_size = 14) +
  theme(
    plot.title = element_text(face = "bold"),
    legend.position = "bottom"
  )

```

```{r}

bdd_box <- bdd_1A_unique %>%
  filter(!is.na(rang_cc_d2)) %>%
  group_by(bloc_an) %>%
  mutate(rang_std = 100 * rang_cc_d2 / max(rang_cc_d2)) %>%  # standardisation par année
  ungroup() %>%
  mutate(bloc_an = factor(bloc_an))

ggplot(bdd_box,
       aes(x = bloc_an, y = rang_std, fill = statut_etudiant)) +
  geom_boxplot(width = 0.7, alpha = 0.6, outlier.shape = NA, 
               position = position_dodge(width = 0.8)) +
  geom_jitter(aes(color = statut_etudiant),
              alpha = 0.35, size = 1,
              position = position_jitterdodge(jitter.width = 0.15, dodge.width = 0.8)) +
  labs(
    title = "Dispersion du rang standardisé par année et statut",
    x = "Année",
    y = "Rang standardisé (%)",
    fill = "Statut étudiant",
    color = "Statut étudiant"
  ) +
  scale_y_continuous(limits = c(0, 100)) +
  theme_minimal(base_size = 12) +
  theme(
    plot.title = element_text(face = "bold"),
    legend.position = "bottom"
  )


```


## 3.2. Rang d'intégration et redoublement

À ce stade, le champ est celui des intégrants par la voie du concours externe mathématiques.

```{r}

bdd %>%
  filter(!is.na(ccc_ran_com)) %>% 
  group_by(bloc_an,redoublement) %>%
  summarise(
    n = n(),
    moyenne = round(100*mean(ccc_ran_com_standard, na.rm = TRUE), 1),
    mediane = round(100 * median(ccc_ran_com_standard, na.rm = TRUE), 1),
    ecart_type = round(100*(sd(ccc_ran_com_standard, na.rm = TRUE)),1)
  )

```

```{r}
bdd_plot <- bdd %>%
  filter(
    !is.na(redoublement),
    !is.na(ccc_ran_com_standard),
    is.finite(ccc_ran_com_standard)
  )

ggplot(
  bdd_plot,
  aes(
    x = factor(redoublement),
    y = ccc_ran_com_standard,
    fill = factor(redoublement)
  )
) +
  geom_violin(alpha = 0.7, trim = FALSE) +
  geom_boxplot(
    width = 0.15,
    alpha = 0.5,
    outlier.alpha = 0.3
  ) +
  facet_wrap(~ bloc_an) +
  scale_fill_manual(
    values = c("0" = "steelblue", "1" = "red"),
    labels = c("0" = "Non", "1" = "Oui"),
    name = "Redoublement"
  ) +
  labs(
    x = "Redoublement",
    y = "Rang harmonisé standardisé"
  ) +
  theme_minimal()

```


```{r}

resume <- bdd %>%
  group_by(annee, redoublement) %>%
  summarise(
    moyenne = mean(ccc_ran_com_standard, na.rm = TRUE),
    se = sd(ccc_ran_com_standard, na.rm = TRUE) / sqrt(n()),
    .groups = "drop"
  )

ggplot(
  resume,
  aes(
    x = annee,
    y = moyenne,
    color = factor(redoublement),
    group = factor(redoublement)
  )
) +
  geom_line(linewidth = 1) +
  geom_point(size = 2.5) +
  geom_errorbar(
    aes(ymin = moyenne - se, ymax = moyenne + se),
    width = 0.15,
    linewidth = 0.7
  ) +
  scale_color_manual(
    values = c("0" = "steelblue", "1" = "red"),
    labels = c("0" = "Non", "1" = "Oui"),
    name = "Redoublement"
  ) +
  labs(
    x = "Année",
    y = "Moyenne du rang harmonisé"
  ) +
  theme_minimal()
```

```{r}

cor.test(bdd$ccc_ran_com_standard, bdd$redoublement, method = "pearson")

```

```{r}
bdd %>%
  filter(!is.na(ccc_ran_com)) %>% 
  group_by(annee) %>%
  summarise(corr = cor(ccc_ran_com_standard, redoublement, method = "pearson"))
```


Chaque année, les étudiants redoublants (1) ont un rang harmonisé plus élevé (moins bon classement) que les non-redoublants (0).

Exemple 2015 : non-redoublants ≈ 64 vs redoublants ≈ 78.
Exemple 2019 : non-redoublants ≈ 57 vs redoublants ≈ 64.

Le décalage moyen est d’environ +7 à +15 points pour les redoublants.

L’écart-type est un peu plus petit chez les redoublants → leur distribution est plus concentrée.

La médiane suit la même logique que la moyenne.

Toutefois, la relation semble se modifier dans le temps, avec un contexte particulier en 2023-2024 (effet CCNIP et logique de classement différente, à creuser).

Sur la période d'ensemble, le lien est hautement significatif mais la corrélation est plutôt faible (coefficient de corrélation linéaire de Pearson de ), autour de 12, mais tend à baisser (voire même s'inverser en 2024 - un étudiant bien classé a dû redoubler)

```{r}
bdd_math <- bdd %>% 
  filter(!is.na(ccc_ran_com))

mod_logit <- glm(redoublement ~ ccc_ran_com_standard,
                 data = bdd_math, family = binomial)

summary(mod_logit)
```

```{r}
exp(coef(mod_logit))  # Odds Ratios
```
Chaque point supplémentaire au rang standardisé augmente le risque de redoublement de 4,5 %

```{r}
exp(cbind(OR = coef(mod_logit), confint(mod_logit)))
```

```{r}
newdata <- data.frame(ccc_ran_com_standard = seq(0, 1, length.out = 100))
newdata$pred <- predict(mod_logit, newdata, type = "response")

bdd_plot <- bdd_math %>%
  mutate(bin = cut(ccc_ran_com_standard, breaks = 20)) %>%
  group_by(bin) %>%
  summarise(
    x = mean(ccc_ran_com_standard, na.rm = TRUE),
    prop_redouble = mean(redoublement, na.rm = TRUE)
  )

ggplot() +
  geom_point(data = bdd_plot, aes(x = x, y = prop_redouble), color = "blue") +
  geom_line(data = newdata, aes(x = ccc_ran_com_standard, y = pred), color = "red", size = 1) +
  labs(x = "Rang harmonisé standardisé",
       y = "Proportion / Probabilité de redoublement",
       title = "Redoublement observé vs modèle logistique") +
  theme_minimal()
```


```{r}
library(pROC)
pred <- predict(mod_logit, type = "response")
roc_obj <- roc(bdd_math$redoublement, pred)
auc(roc_obj)   # entre 0.5 (hasard) et 1 (parfait)
```





# 4. Les matières mathématiques et la filière d'origine

## 4.2. En statique

```{r}

######Étudier la réussite aux matières mathématiques en fonction de la filière d'origine / mode d'intégration###
bdd_spécial_mat <- bdd_1A_2A_unique %>%
  filter(!is.na(MSS1), annee_ecole=="1A") %>%   # on enlève les NA
  mutate(spe_entree = factor(spe_entree))

ggplot(bdd_spécial_mat, aes(x = spe_entree, y = MSS1, fill = spe_entree)) +
  geom_boxplot() +
  labs(title = "Réussite en mathématiques du semestre 1 selon la voie d'entrée",
       x = "Voie d'entrée",
       y = "Note en mathématiques") +
  theme_minimal()

```


```{r}
anova_filiere <- aov(MSS1 ~ spe_entree, data = bdd_spécial_mat)
summary(anova_filiere)
TukeyHSD(anova_filiere)
```

```{r}
bdd_spécial_mat_periode <- bdd_1A_2A_unique %>%
  filter(
    !is.na(MSS1),
    annee_ecole == "1A",
    spe_entree != "AST-1A",
    spe_entree != "ERASMUS",
    spe_entree != "PC/PSI",
     spe_entree != "MPI"
  ) %>%
  mutate(
    spe_entree = as.factor(spe_entree),
    bloc_an = factor(bloc_an, levels = sort(unique(bloc_an)))
  )

ggplot(bdd_spécial_mat_periode, aes(x = spe_entree, y = MSS1, fill = bloc_an)) +
  geom_boxplot() +
  scale_fill_brewer(
    palette = "Blues",
    direction = 1
  ) +
  labs(
    title = "Réussite en matières statistiques au S1 en 1A selon la voie d'entrée",
    x = "Voie d'entrée",
    y = "Moyenne",
    fill = "Bloc"
  ) +
  theme_minimal()
```

## 4.2. En évolution

```{r}
donnees_maths <- bdd_1A_2A_unique %>%
  select(annee_ecole, MSS1, MSS2,MIS1,MIS2 ,
         sexe,spe_entree, moyenne_generale, AV,
         bac_mention, paysnai, redoublement,bloc_an) %>%
  mutate(
    # Calcul des moyennes par domaine mathématique
    MSS_moyenne = ifelse(!is.na(MSS1) & !is.na(MSS2), (MSS1 + MSS2) / 2,
                         ifelse(!is.na(MSS1), MSS1, MSS2)),

    # Évolution entre semestres
    MSS_evolution = MSS2 - MSS1,

    # Indicateurs de réussite (seuil à 10/20)
    MSS_reussi = case_when(
      MSS_moyenne >= 10 ~ "Réussi",
      MSS_moyenne < 10 ~ "Échec",
      TRUE ~ "Non évalué"

    ),
    # Niveau de performance
    niveau_maths = case_when(
      MSS_moyenne >= 16 ~ "Excellent",
      MSS_moyenne >= 14 ~ "Très bien",
      MSS_moyenne >= 12 ~ "Bien",
      MSS_moyenne >= 10 ~ "Assez bien",
      MSS_moyenne < 10 ~ "Insuffisant",
      TRUE ~ "Non évalué"
    )
  )


# 2. STATISTIQUES DESCRIPTIVES PAR ANNÉE ET SEMESTRE
stats_maths_annee <- donnees_maths %>%
  group_by(annee_ecole,bloc_an) %>%
  summarise(
    n_etudiants = n(),
    # Statistiques MSS (Math/Stats/Sciences)
    MSS1_moy = round(mean(MSS1, na.rm = TRUE), 2),
    MSS2_moy = round(mean(MSS2, na.rm = TRUE), 2),
    MSS_evolution_moy = round(mean(MSS_evolution, na.rm = TRUE), 2),
    MSS_taux_reussite = round(mean(MSS_moyenne >= 10, na.rm = TRUE) * 100, 1)
  )

cat("\n=== STATISTIQUES PAR ANNÉE D'ÉCOLE ===\n")
print(stats_maths_annee)

```
```{r}
progression_analyse <- donnees_maths %>%
  filter(!is.na(MSS1) & !is.na(MSS2)) %>%
  group_by(annee_ecole,bloc_an) %>%
  summarise(
    n = n(),
    # Tests de progression
    MSS_progression = mean(MSS2 > MSS1, na.rm = TRUE) * 100,

  )

cat("\n=== ANALYSE DE LA PROGRESSION ENTRE SEMESTRES ===\n")
print(progression_analyse)
```
## 4.3. Selon le sexe

```{r}
analyse_sexe <- donnees_maths %>%
  filter(!is.na(sexe)) %>%
  group_by(annee_ecole, sexe,bloc_an) %>%
  summarise(
    n = n(),
    MSS_moyenne = round(mean(MSS_moyenne, na.rm = TRUE), 2),
    # Tests de progression
    MSS_progression = mean(MSS2 > MSS1, na.rm = TRUE) * 100,

    # Ampleur moyenne de la progression
    MSS_gain_moyen = round(mean(MSS_evolution, na.rm = TRUE), 2)
  )

cat("\n=== ANALYSE PAR SEXE ===\n")
print(analyse_sexe)


```

4.4. Selon la filière d'origine

```{r}
if(!all(is.na(donnees_maths$spe_entree))) {
  analyse_concours <- donnees_maths %>%
    filter(!is.na(spe_entree)) %>%
    group_by(annee_ecole, spe_entree,bloc_an) %>%
    summarise(
      n = n(),
      MSS_moyenne = round(mean(MSS_moyenne, na.rm = TRUE), 2),
      .groups = 'drop'
    ) %>%
    filter(n >= 5)  # Garder seulement les groupes avec au moins 5 étudiants

  cat("\n=== ANALYSE PAR FILIERE D'ORIGINE ===\n")
  print(analyse_concours)
}
```


# 4.4. Selon le niveau au bac

```{r}
if(!all(is.na(donnees_maths$bac_mention))) {
  analyse_bac_mention <- donnees_maths %>%
    filter(!is.na(bac_mention)) %>%
    group_by(annee_ecole, bac_mention,bloc_an) %>%
    summarise(
      n = n(),
      MSS_moyenne = round(mean(MSS_moyenne, na.rm = TRUE), 2),
      MSS_gain_moyen = round(mean(MSS_evolution, na.rm = TRUE), 2),
      .groups = 'drop'
    ) %>%
    filter(n >= 3)  # Garder seulement les groupes avec au moins 3 étudiants

  cat("\n=== ANALYSE PAR MENTION AU BAC ===\n")
  print(analyse_bac_mention)
}
```

## 4.5. Étudiants en difficulté dans les matières mathématiques

```{r}
etudiants_difficulte <- donnees_maths %>%
  filter(MSS_moyenne < 10, !is.na(MSS_moyenne)) %>%
  group_by(annee_ecole,bloc_an) %>%
  summarise(
    n_echec = n(),
    MSS_moyenne_echec = round(mean(MSS_moyenne, na.rm = TRUE), 2),
    pourcentage_progression = round(mean(MSS2 > MSS1, na.rm = TRUE) * 100, 1),
    gain_moyen_echec = round(mean(MSS_evolution, na.rm = TRUE), 2),
    .groups = 'drop'
  )

cat("\n=== ANALYSE DES ÉTUDIANTS EN DIFFICULTÉ (< 10) ===\n")
print(etudiants_difficulte)
```


## 4.6. Distribution des notes stats par année,par blocs et semestre

```{r}
p1 <- donnees_maths %>%
  select(annee_ecole, MSS1, MSS2, bloc_an) %>%
  pivot_longer(cols = c(MSS1, MSS2), names_to = "semestre", values_to = "note") %>%
  filter(!is.na(note)) %>%
  ggplot(aes(x = annee_ecole, y = note, fill = semestre)) +
  geom_boxplot(alpha = 0.7) +
  scale_fill_manual(values = c("MSS1" = "#3498db", "MSS2" = "#e74c3c"),
                    labels = c("MSS1" = "Semestre 1", "MSS2" = "Semestre 2")) +
  labs(title = "Distribution des notes MSS par année, semestre et bloc",
       x = "Année d'école", y = "Note MSS", fill = "Semestre") +
  facet_wrap(~ bloc_an) +   # ➡️ séparation par bloc
  theme_minimal() +
  theme(plot.title = element_text(hjust = 0.5, size = 14, face = "bold"))

print(p1)
```

## 4.7. Comparaison des semestres

```{r}
donnees_long <- donnees_maths %>%
  pivot_longer(cols = c(MSS1, MSS2),
               names_to = "semestre",
               values_to = "note") %>%
  filter(!is.na(note))   # enlever les manquants


anova_model <- aov(note ~ semestre * bloc_an, data = donnees_long)
summary(anova_model)
```
Il existe une différence significative entre les semestres (p=8.32e-13), le semestre 2 ayant des notes plus élevées en moyenne.en moyenne, les notes de MSS sont significativement plus hautes au semestre 2 qu’au semestre 1. 

Les résultats évoluent aussi significativement selon les blocs d’années (2.84e-13), indiquant une amélioration globale au fil du temps.les performances changent selon les périodes (meilleures dans les blocs récents). 

Enfin, l’interaction est significative (p=6.01e-05), ce qui montre que l’écart entre semestre 1 et semestre 2 varie selon les périodes : faible avant 2020, plus marqué après 2022.la différence entre S1 et S2 n’est pas la même selon les périodes.

# 5. Niveau d'anglais et scolarité à l'ENSAI

```{r}
#effet du niveau d'anglais sur les résultats scolaires

donnees_anglais <- bdd_1A_2A_unique %>%
  select(annee_ecole, certif_anglais_org, certif_anglais_score,
         moyenne_generale, AV, sexe, filiere_1A, concours_origine,
         bac_mention, paysnai, nationalite, redoublement,spe_entree,bloc_an, att_ing) %>%
  mutate(
    # Nettoyage du score TOEIC
    score_anglais = case_when(
      !is.na(certif_anglais_score) & certif_anglais_score != "" ~
        as.numeric(gsub("[^0-9]", "", certif_anglais_score)),
      TRUE ~ NA_real_
    ),

    # Indicateur de certification
    a_certification = case_when(
      !is.na(certif_anglais_org) & certif_anglais_org != "" ~ "Oui",
      TRUE ~ "Non"
    ),

    # Catégorisation du niveau TOEIC
    niveau_toeic = case_when(
      is.na(score_anglais) ~ "Non renseigné",
      score_anglais >= 900 ~ "Excellent (≥900)",
      score_anglais >= 800 ~ "Très bien (800-899)",
      score_anglais >= 700 ~ "Bien (700-799)",
      score_anglais >= 600 ~ "Correct (600-699)",
      score_anglais < 600 ~ "Insuffisant (<600)",
      TRUE ~ "Non renseigné"
    ),

    # Indicateur d'étudiant étranger
    etudiant_etranger = case_when(
      nationalite != "Français" | paysnai != "FRANCE" ~ "Étranger",
      TRUE ~ "Français"
    ),

    # Indicateur de réussite
    reussite = case_when(
      AV == "1" ~ "Réussite",
      AV == "0" ~ "Échec",
      TRUE ~ "Non renseigné"
    ),

    # Niveau de performance générale
    niveau_performance = case_when(
      moyenne_generale >= 16 ~ "Excellent",
      moyenne_generale >= 14 ~ "Très bien",
      moyenne_generale >= 12 ~ "Bien",
      moyenne_generale >= 10 ~ "Assez bien",
      moyenne_generale < 10 ~ "Insuffisant",
      TRUE ~ "Non évalué"
    )
  )
```

## 5.1. Niveau d'anglais des élèves à l'ENSAI

```{r}
cat("=== APERÇU DES DONNÉES ANGLAIS ===\n")
cat("Nombre total d'observations:", nrow(donnees_anglais), "\n")
cat("Étudiants avec certification anglais:", sum(donnees_anglais$a_certification == "Oui", na.rm = TRUE), "\n")
cat("Scores TOEIC disponibles:", sum(!is.na(donnees_anglais$score_anglais)), "\n")
```
```{r}
# Distribution des certifications
distrib_certif <- donnees_anglais %>%
  count(annee_ecole, certif_anglais_org) %>%
  filter(!is.na(certif_anglais_org)) %>%
  arrange(annee_ecole, desc(n))

cat("\n=== DISTRIBUTION DES CERTIFICATIONS ===\n")
print(distrib_certif)
```

```{r}
# Statistiques des scores TOEIC par année
stats_toeic_annee <- donnees_anglais %>%
  filter(!is.na(score_anglais)) %>%
  group_by(annee_ecole,bloc_an) %>%
  summarise(
    n_scores = n(),
    score_moyen = round(mean(score_anglais), 0),
    score_median = round(median(score_anglais), 0),
    score_min = min(score_anglais),
    score_max = max(score_anglais),
    ecart_type = round(sd(score_anglais), 0),
    .groups = 'drop'
  )

cat("\n=== STATISTIQUES SCORES TOEIC PAR ANNÉE ===\n")
print(stats_toeic_annee)
```
## 5.2. Niveau d'anglais et réussite

### 5.2.1 Certification et moyenne générale

```{r}
# Comparaison moyenne générale selon la certification
impact_certification <- donnees_anglais %>%
  group_by(annee_ecole, a_certification) %>%
  summarise(
    n = n(),
    moyenne_gen = round(mean(moyenne_generale, na.rm = TRUE), 2),
    mediane_gen = round(median(moyenne_generale, na.rm = TRUE), 2),
    taux_reussite = round(mean(AV == "1", na.rm = TRUE) * 100, 1),
    .groups = 'drop'
  )

cat("\n=== IMPACT DE LA CERTIFICATION SUR LA PERFORMANCE ===\n")
print(impact_certification)
```

### 5.2.2. Niveau d'anglais et moyenne générale

```{r}
# Analyse par niveau de TOEIC
impact_niveau_toeic <- donnees_anglais %>%
  filter(!is.na(score_anglais)) %>%
  group_by(att_ing, niveau_toeic) %>%
  summarise(
    n = n(),
    moyenne_gen = round(mean(moyenne_generale, na.rm = TRUE), 2),
    taux_reussite = round(mean(AV == "1", na.rm = TRUE) * 100, 1),
    score_toeic_moyen = round(mean(score_anglais), 0),
    .groups = 'drop'
  ) %>%
  filter(n >= 3)

cat("\n=== IMPACT DU NIVEAU TOEIC SUR LA PERFORMANCE ===\n")
print(impact_niveau_toeic)
```
```{r}
library(dplyr)
library(flextable)
library(officer)

# 1. Préparation des données (sans taux_reussite)
attaches <- impact_niveau_toeic %>%
  filter(att_ing == "attaché") %>%
  select(niveau_toeic, n, moyenne_gen, score_toeic_moyen) %>%  # On enlève taux_reussite
  rename_with(~ paste0("attache_", .), -niveau_toeic)

ingenieurs <- impact_niveau_toeic %>%
  filter(att_ing == "ingénieur") %>%
  select(niveau_toeic, n, moyenne_gen, score_toeic_moyen) %>%  # On enlève taux_reussite
  rename_with(~ paste0("ingenieur_", .), -niveau_toeic)

# Jointure des deux tables
tableau_final <- full_join(attaches, ingenieurs, by = "niveau_toeic") %>%
  # Tri personnalisé des niveaux TOEIC
  mutate(niveau_toeic = factor(
    niveau_toeic,
    levels = c(
      "Insuffisant (<600)",
      "Correct (600-699)",
      "Bien (700-799)",
      "Très bien (800-899)",
      "Excellent (≥900)"
    )
  )) %>%
  arrange(niveau_toeic)

# 2. Création du flextable (version simplifiée)
ft <- flextable(tableau_final) %>%
  # Ajout des en-têtes
  add_header_row(
    values = c("", "Attachés", rep("", 2), "Ingénieurs", rep("", 2)),
    colwidths = c(1, 1, 1, 1, 1, 1, 1)
  ) %>%
  add_header_row(
    values = c(
      "Niveau TOEIC",
      "n", "Moyenne Générale", "Score TOEIC Moyen",
      "n", "Moyenne Générale", "Score TOEIC Moyen"
    ),
    colwidths = c(1, 1, 1, 1, 1, 1, 1)
  ) %>%
  # Fusion des cellules d'en-tête
  merge_at(i = 1, j = 2:4, part = "header") %>%
  merge_at(i = 1, j = 5:7, part = "header") %>%
  # Formatage des nombres
  colformat_num(j = c(2, 5), digits = 0) %>%  # n (entiers)
  colformat_num(j = c(3, 6), digits = 2) %>%  # Moyenne générale
  colformat_num(j = c(4, 7), digits = 0) %>%  # Score TOEIC
  # Style des en-têtes
  bold(part = "header") %>%
  align(part = "header", align = "center") %>%
  # Style du corps
  align(align = "center", part = "body") %>%
  # Couleurs conditionnelles
  color(
    i = ~ niveau_toeic == "Excellent (≥900)",
    j = 1:7,
    color = "darkgreen"
  ) %>%
  color(
    i = ~ niveau_toeic == "Insuffisant (<600)",
    j = 1:7,
    color = "darkred"
  ) %>%
  # Fond alterné
  bg(i = ~ seq_len(nrow(tableau_final)) %% 2 == 0, bg = "gray95") %>%
  # Bordures
  border_outer(part = "all") %>%
  border_inner(part = "all") %>%
  # Largeur des colonnes
  width(j = 1, width = 2) %>%
  width(j = 2:7, width = 1.2)

# Ajout d'icônes pour les niveaux extrêmes
ft <- ft %>%
  compose(
    i = ~ niveau_toeic == "Excellent (≥900)",
    j = 1,
    value = as_paragraph("🏆 ", niveau_toeic)
  ) %>%
  compose(
    i = ~ niveau_toeic == "Insuffisant (<600)",
    j = 1,
    value = as_paragraph("⚠️ ", niveau_toeic)
  ) %>%
  bold(i = ~ niveau_toeic %in% c("Excellent (≥900)", "Insuffisant (<600)"), part = "body")

# Affichage du tableau
ft


```


### 5.2.3 Lien avec le sexe

```{r}
# Impact par sexe
analyse_sexe_anglais <- donnees_anglais %>%
  filter(!is.na(sexe), !is.na(score_anglais)) %>%
  group_by(annee_ecole, sexe) %>%
  summarise(
    n = n(),
    score_toeic_moyen = round(mean(score_anglais), 0),
    moyenne_gen = round(mean(moyenne_generale, na.rm = TRUE), 2),
    .groups = 'drop'
  )

cat("\n=== ANALYSE PAR SEXE ===\n")
print(analyse_sexe_anglais)
```

### 5.2.4. Lien avec la spécialité d'entrée

```{r}
analyse_filiere_anglais <- donnees_anglais %>%
  filter(!is.na(spe_entree), !is.na(score_anglais)) %>%
  group_by(annee_ecole, spe_entree) %>%
  summarise(
    n = n(),
    score_toeic_moyen = round(mean(score_anglais), 0),
    moyenne_gen = round(mean(moyenne_generale, na.rm = TRUE), 2),
    .groups = 'drop'
  ) %>%
  filter(n >= 3)

cat("\n=== ANALYSE PAR SPE_ENTREE ===\n")
print(analyse_filiere_anglais)
```

### 5.2.5. Lien avec la nationalité

```{r}
# Impact selon l'origine (français vs étranger)
analyse_origine <- donnees_anglais %>%
  filter(!is.na(score_anglais)) %>%
  group_by(annee_ecole, etudiant_etranger) %>%
  summarise(
    n = n(),
    score_toeic_moyen = round(mean(score_anglais), 0),
    moyenne_gen = round(mean(moyenne_generale, na.rm = TRUE), 2),
    taux_reussite = round(mean(AV == "1", na.rm = TRUE) * 100, 1),
    .groups = 'drop'
  )

cat("\n=== ANALYSE PAR ORIGINE ===\n")
print(analyse_origine)
```
### 5.2.6. Quelques représentations graphiques

```{r}
# Graphique 1: Distribution des scores TOEIC par année
p1 <- donnees_anglais %>%
  filter(!is.na(score_anglais)) %>%
  ggplot(aes(x = annee_ecole, y = score_anglais, fill = annee_ecole)) +
  geom_boxplot(alpha = 0.7) +
  geom_jitter(width = 0.2, alpha = 0.4, size = 0.8) +
  scale_fill_brewer(type = "qual", palette = "Set2") +
  labs(title = "Distribution des scores TOEIC par année d'école",
       x = "Année d'école", y = "Score TOEIC", fill = "Année") +
  theme_minimal() +
  theme(plot.title = element_text(hjust = 0.5, size = 14, face = "bold"))

print(p1)
```

```{r}
# Graphique 2: Relation score TOEIC vs moyenne générale
p2 <- donnees_anglais %>%
  filter(!is.na(score_anglais), !is.na(moyenne_generale)) %>%
  ggplot(aes(x = score_anglais, y = moyenne_generale)) +
  geom_point(aes(color = annee_ecole), alpha = 0.6, size = 2) +
  geom_smooth(method = "lm", se = TRUE, color = "red", size = 1) +
  facet_wrap(~annee_ecole) +
  scale_color_brewer(type = "qual", palette = "Set1") +
  labs(title = "Relation entre score TOEIC et moyenne générale",
       x = "Score TOEIC", y = "Moyenne générale", color = "Année") +
  theme_minimal() +
  theme(plot.title = element_text(hjust = 0.5, size = 14, face = "bold"))

print(p2)

```

```{r}
# Graphique 3: Moyenne générale par niveau TOEIC
niveau_order <- c("Insuffisant (<600)", "Correct (600-699)", "Bien (700-799)",
                  "Très bien (800-899)", "Excellent (≥900)")

p3 <- donnees_anglais %>%
  filter(!is.na(score_anglais), niveau_toeic != "Non renseigné") %>%
  mutate(niveau_toeic = factor(niveau_toeic, levels = niveau_order)) %>%
  ggplot(aes(x = niveau_toeic, y = moyenne_generale, fill = niveau_toeic)) +
  geom_boxplot(alpha = 0.7) +
  facet_wrap(~annee_ecole) +
  scale_fill_manual(values = c("#e74c3c", "#f39c12", "#f1c40f", "#2ecc71", "#27ae60")) +
  labs(title = "Moyenne générale par niveau TOEIC",
       x = "Niveau TOEIC", y = "Moyenne générale", fill = "Niveau TOEIC") +
  theme_minimal() +
  theme(plot.title = element_text(hjust = 0.5, size = 14, face = "bold"),
        axis.text.x = element_text(angle = 45, hjust = 1),
        legend.position = "none")

print(p3)
```



```{r}
# Graphique 4: Comparaison avec/sans certification
p4 <- donnees_anglais %>%
  filter(!is.na(moyenne_generale)) %>%
  ggplot(aes(x = a_certification, y = moyenne_generale, fill = a_certification)) +
  geom_boxplot(alpha = 0.7) +
  geom_jitter(width = 0.2, alpha = 0.3) +
  facet_wrap(~annee_ecole) +
  scale_fill_manual(values = c("Non" = "#95a5a6", "Oui" = "#3498db")) +
  labs(title = "Performance selon la présence d'une certification anglais",
       x = "Certification anglais", y = "Moyenne générale",
       fill = "Certification") +
  theme_minimal() +
  theme(plot.title = element_text(hjust = 0.5, size = 14, face = "bold"))

print(p4)
```

5.2.7. Corrélations et tests

```{r}
# Corrélation score TOEIC vs moyenne générale
correlation_analysis <- donnees_anglais %>%
  filter(!is.na(score_anglais), !is.na(moyenne_generale)) %>%
  group_by(annee_ecole) %>%
  summarise(
    n = n(),
    correlation = round(cor(score_anglais, moyenne_generale), 3),
    p_value = if(n() > 2) round(cor.test(score_anglais, moyenne_generale)$p.value, 4) else NA,
    significatif = case_when(
      is.na(p_value) ~ "Non testé",
      p_value < 0.001 ~ "*** (p < 0.001)",
      p_value < 0.01 ~ "** (p < 0.01)",
      p_value < 0.05 ~ "* (p < 0.05)",
      TRUE ~ "Non significatif"
    ),
    .groups = 'drop'
  )

cat("\n=== CORRÉLATION SCORE TOEIC - MOYENNE GÉNÉRALE ===\n")
print(correlation_analysis)
```

```{r}
# Corrélation niveau TOEIC vs moyenne générale
correlation_analysis1 <- donnees_anglais %>%
  filter(!is.na(score_anglais),
         !is.na(moyenne_generale),
         niveau_toeic != "Non renseigné") %>%
  mutate(niveau_toeic = factor(niveau_toeic, levels = niveau_order),
         niveau_num = as.numeric(niveau_toeic)) %>%  # conversion en numérique
  group_by(annee_ecole) %>%
  summarise(
    n = n(),
    correlation = if (n() > 2) round(cor(niveau_num, moyenne_generale, method = "spearman"), 3) else NA,
    p_value = if (n() > 2) round(cor.test(niveau_num, moyenne_generale, method = "spearman")$p.value, 4) else NA,
    significatif = case_when(
      is.na(p_value) ~ "Non testé",
      p_value < 0.001 ~ "*** (p < 0.001)",
      p_value < 0.01 ~ "** (p < 0.01)",
      p_value < 0.05 ~ "* (p < 0.05)",
      TRUE ~ "Non significatif"
    ),
    .groups = "drop"
  )
cat("\n=== CORRÉLATION SCORE TOEIC - MOYENNE GÉNÉRALE ===\n")
print(correlation_analysis1)
```

Les coefficients (~0.11) indiquent une relation très faible mais positive entre les deux variables. 

Autrement dit, les étudiants avec un meilleur score TOEIC ont tendance à avoir une meilleure moyenne générale, mais cette tendance est loin d’être forte. 

Les résultats mettent en évidence une corrélation positive mais faible entre le score TOEIC et la moyenne générale, aussi bien en 1A (r = 0.11, p < 0.01) qu’en 2A (r = 0.113, p < 0.001). Bien que statistiquement significative en raison du grand nombre d’observations, la force de la relation reste limitée : le score TOEIC n’explique qu’environ 1% de la variance des résultats académiques. Cela suggère que la maîtrise de l’anglais est associée aux performances générales, mais qu’elle n’en constitue pas un facteur déterminant.

```{r}
# Corrélation niveau TOEIC vs moyenne générale par bloc année

correlation_analysis2 <- donnees_anglais %>%
  filter(!is.na(score_anglais),
         !is.na(moyenne_generale),
         niveau_toeic != "Non renseigné") %>%
  mutate(niveau_toeic = factor(niveau_toeic, levels = niveau_order)) %>%
  group_by(annee_ecole, bloc_an) %>%
  summarise(
    n = n(),
    correlation = if (n() > 2) round(cor(score_anglais, moyenne_generale, method = "pearson"), 3) else NA,
    p_value = if (n() > 2) round(cor.test(score_anglais, moyenne_generale, method = "pearson")$p.value, 4) else NA,
    significatif = case_when(
      is.na(p_value) ~ "Non testé",
      p_value < 0.001 ~ "*** (p < 0.001)",
      p_value < 0.01 ~ "** (p < 0.01)",
      p_value < 0.05 ~ "* (p < 0.05)",
      TRUE ~ "Non significatif"
    ),
    .groups = "drop"
  )
cat("\n=== CORRÉLATION SCORE TOEIC - MOYENNE GÉNÉRALE ===\n")
print(correlation_analysis2)
```
L’analyse met en évidence une corrélation globalement faible entre score TOEIC et moyenne générale, variant selon les périodes et les années d’école. En 1A, la relation est le plus souvent non significative, ce qui suggère que la maîtrise de l’anglais n’est pas un facteur déterminant de la réussite académique au début du cursus. En revanche, en 2A, la corrélation devient significative dans certains blocs (notamment 2018–2020 avec r = 0.212, p < 0.001), indiquant qu’un meilleur score TOEIC est associé à une moyenne générale légèrement plus élevée. Toutefois, même dans ces cas, la part de variance expliquée reste faible (<5%), soulignant que la performance académique dépend principalement d’autres facteurs.


